ACORDAO-COMPLETO-2391006

ACÓRDÃO 4482/2020 ATA 12/2020 - SEGUNDA CÂMARA

VISTOS, relatados e discutidos estes autos de tomada de contas especial instaurada pelo então Ministério da Ciência e Tecnologia e Inovação (MCTI) em desfavor de Fernando Bezerra de Souza Coelho e de Odacy Amorim de Souza, como então prefeitos de Petrolina - PE, referente ao Convênio nº 01.0249.00/2005 (Siafi 537203) , destinado a apoiar o projeto de reciclagem de resíduos sólidos da construção civil no aludido município, 
ACORDAM os ministros do Tribunal de Contas da União, reunidos em sessão de 2ª Câmara, ante as razões expostas pelo Redator, em:
9.1. julgar regulares com ressalva as contas dos Srs. Fernando Bezerra de Souza Coelho e Odacy Amorim de Souza, com fundamento nos arts. 1º, inciso I; 16, inciso I; 17 e 23, inciso I da Lei nº 8.443, de 16 de julho de 1992, c/c os arts. 1º, inciso I, 207 e 214, inciso I, do Regimento Interno/TCU, dando-lhes quitação;
9.2. enviar cópia do presente Acórdão aos responsáveis e ao Ministério da Ciência, Tecnologia, Inovações e Comunicações (MCTIC) , informando que a presente deliberação, acompanhada do Relatório e do Voto que a fundamentam, está disponível para a consulta no endereço www.tcu.gov.br/acordaos, além de esclarecer que, caso requerido, o TCU poderá fornecer sem custos as correspondentes cópias, de forma impressa;
9.3 arquivar o presente processo.

Tomada de Contas Especial instaurada pelo então Ministério da Ciência e Tecnologia e Inovação (MCTI) em desfavor de Fernando Bezerra de Souza Coelho e de Odacy Amorim de Souza, como então prefeitos de Petrolina  PE (gestões: 2005-2006 e 2007-2008, respectivamente), diante da parcial reprovação da prestação de contas do Convênio nº 01.0249.00/2005 (Siafi 537203) destinado a apoiar o projeto de reciclagem de resíduos sólidos da construção civil no aludido município a partir da alocação de recursos federais sob o valor de R$ 1.111.961,56, tendo a vigência do aludido ajuste sido estipulada para o período de 26/12/2005 a 31/5/2008.

Segunda Câmara

Sr. Presidente, Sr. Relator, Srs. Ministros e Sr. Procurador, gostaria de tecer breve consideração acerca das propostas apresentadas pelo auditor da SecexTCE (peça 117) e pelos dirigentes da Unidade (peça 118) , as quais não foram endossadas pelo Ministério Público junto ao TCU (peça 120) . Ambas do Sr. Fernando Bezerra de Souza Coelho, sendo que a do auditor propõe a imputação do débito e a aplicação da multa do art. 57 da Lei 8.443/92. A proposta do diretor da Unidade Instrutiva envolve o julgamento pela irregularidade das contas e a aplicação da multa do art. 58 da mesma lei. 
	Com as vênias de estilo, entendo que não cabe julgar irregulares as contas do Sr. Fernando Bezerra de Souza Coelho, nem lhe imputar débito ou aplicar multa, seja com fundamento no art. 57 seja no art. 58 da Lei 8.443/92. 
	Inicialmente, destaco o seguinte excerto do pronunciamento da subunidade (peça 118) , colacionado no relatório apresentado pela Ministro Relator, verbis:
"3.	(...) os valores devolvidos diretamente para a conta específica foram usados no pagamento de despesas objeto do convênio. Com efeito, não há contestação nos autos a respeito da execução do objeto e nem de que tais recursos foram aplicados nesse objeto. Sendo assim, é possível concluir pela existência de nexo causal entre as despesas do convênio e esse dinheiro que retornou à conta específica.
4.	Se o dinheiro retornou à conta específica e dela somente saiu para o pagamento de despesas do convênio, resta firmado o liame entre essa verba do convênio e as correspondentes despesas. 
5.	Não fosse assim, a situação seria, então, o custeio dessas despesas do convênio com dinheiro de outrem, que, por força do princípio do não enriquecimento sem causa, passaria a ser credor da União no mesmo valor."  (grifei) 
	Assim, considero afastada a hipótese de rompimento do nexo de causalidade entre os recursos alocados e a execução do objeto, motivo alegado pelo auditor da SecexTCE para a existência de débito. Não há, portanto, nos autos, qualquer outra motivação para tanto, tendo em vista que o objeto foi executado e as despesas do convênio executadas por meio dos recursos depositados na conta do ajuste. 
	Remanesceria apenas a irregularidade demonstrada nos autos de que os recursos provenientes do ajuste foram retirados da conta específica, em diversas movimentações, porém devolvidos para a execução do ajuste. Com base nisso, os dirigentes da SecexTCE propuseram o julgamento pela irregularidade das contas com a aplicação da muita do art. 58 da Lei 8.443/91.
	Entretanto, considero tal proposta extremamente rigorosa para o caso em tela. Verifico que próprio Diretor da Unidade Técnica trouxe aos autos precedente onde o Tribunal julgou regulares com ressalva as contas do responsável pelas movimentações indevidas, como no caso do Acórdão 2.291/2007-TCU-2ª Câmara, rel. Min. Ubiratan Aguiar. O Parquet destacou em seu parecer trechos do voto condutor do referido acórdão, os quais destaco:
"6. Não há que se falar em débito no presente processo - sendo esse, também, o entendimento da unidade técnica e do MP/TCU -, visto que, mesmo sem a devida correção, os valores retornaram à conta específica do convênio. A inexistência de débito justifica-se, ainda, pelo fato de que houve execução integral do objeto do convênio e de que não há registro nos autos de que os responsáveis se beneficiaram diretamente com as operações financeiras questionadas."  (grifei) 
	Outro precedente mencionado pelo referido Diretor descreve caso teoricamente mais gravoso que este, apreciado pelo TCU por meio do Acórdão 4.350/2018-2ª Câmara, rel. Min. André Luís de Carvalho, onde as verbas movimentadas da conta específica do ajuste não retornaram a ela, sendo o objeto do convênio executado por meio de outra conta. O Parquet também destacou o desfecho dado ao processo pelo Tribunal, o qual "decidiu pelo arquivamento do feito em face da ausência dos pressupostos de constituição e desenvolvimento válido e regular do processo".
	Assim, no presente caso, em homenagem ao princípio da isonomia, não vejo razões suficientes para apenar o responsável por conduta que o próprio TCU considerou apenas como ressalva às contas no passado.
	Concordo na íntegra com a conclusão do Ministério Público junto ao TCU, representado pelo Procurador Sérgio Caribé: 
"12.	Portanto, no mesmo sentido desses julgados, considerando que "houve execução integral do objeto, cumprimentos dos objetivos [do convênio] e ausência de indícios de locupletamento" (peça 118, p. 2) , anuo à conclusão dos Srs. Dirigentes pelo afastamento do débito atribuído ao Sr. Fernando Bezerra de Souza Coelho. Dessa forma, em linha com os desfechos dos referidos precedentes, bem como com o entendimento convergente da unidade técnica no tocante ao Sr. Odacy Amorim de Souza, cabe afastar o débito inicialmente apurado nos autos e julgar regular com ressalva as contas dos responsáveis."  (grifei)  
	Faço também questão de destacar que o Acórdão 7.823/2016-TCU-2ª Câmara (rel. Min. André Luiz de Carvalho) , que arquivou a presente tomada de contas especial, apenas deixou de cancelar o débito no valor de R$ 1.670,81 (valor original) , montante quitado posteriormente pelo Sr. Odacyr Amorim de Souza. À época, a fim de esclarecer todos os fatos relacionados a este processo, o próprio Sr. Fernando Bezerra solicitou sua reabertura a fim de obter a devida quitação, o que claramente demonstra a boa-fé do responsável.
	Chamo atenção para o art. 28 da Lei de Introdução às Normas do Direito Brasileiro (LINDB) , o qual dispõe que "o agente público responderá pessoalmente por suas decisões ou opiniões técnicas em caso de dolo ou erro grosseiro". Não é o caso dos presentes autos. O objeto do convênio foi executado e o nexo causal entre os recursos repassados e a execução do objeto do contrato demonstrada. Possível débito remanescente já foi saldado. Não houve dolo nem erro grosseiro cometido por nenhum responsável no presente caso. 
	Assim, não há razões para se imputar agora débito superior a R$ 800 mil (valores originais de 2006)  ao Sr. Fernando Bezerra, muito menos para se aplicar a ele qualquer multa e julgar irregulares suas contas. Pelo contrário, existem motivos suficientes para julgar regulares com ressalva as contas dos responsáveis, dando-lhes quitação.
	Ante o exposto, acompanho a proposta do Ministério Público à peça 120 e voto por que o Tribunal adote a minuta de acórdão que submeto ao Colegiado.
RAIMUNDO CARREIRO
Redator

Município de Petrolina - PE

3. Responsáveis: Fernando Bezerra de Souza Coelho (CPF XXX.778.878-XX); Odacy Amorim de Souza (CPF XXX.793.514-XX).

RAIMUNDO CARREIRO

Ana Arraes.

13.1. Ministros presentes: Ana Arraes (Presidente), Augusto Nardes, Aroldo Cedraz e Raimundo Carreiro (Redator).
13.2. Ministra que alegou impedimento na Sessão: Ana Arraes.
13.3. Ministro-Substituto presente: André Luís de Carvalho (Relator).

ANDRÉ DE CARVALHO

Trata-se de tomada de contas especial instaurada pelo então Ministério da Ciência e Tecnologia e Inovação (MCTI) em desfavor de Fernando Bezerra de Souza Coelho e de Odacy Amorim de Souza, como então prefeitos de Petrolina - PE (gestões: 2005-2006 e 2007-2008, respectivamente) , diante da parcial reprovação da prestação de contas do Convênio nº 01.0249.00/2005 (Siafi 537203) destinado a apoiar o projeto de reciclagem de resíduos sólidos da construção civil no aludido município a partir da alocação de recursos federais sob o valor de R$ 1.111.961,56, tendo a vigência do aludido ajuste sido estipulada para o período de 26/12/2005 a 31/5/2008. 
2.	Após a análise final do feito, o auditor federal da Secex-TCE lançou o seu parecer conclusivo à Peça 117 nos seguintes termos: 
" (...) HISTÓRICO	
2.	O Convênio 01.0249.00/2005 foi firmado em 26/12/2005 no valor de R$ 1.252.661,56, sendo R$ 1.111.961,56 à conta do concedente e R$ 140.700,00 referentes à contrapartida do convenente, correspondente a uma área de 21 hectares de terra (Peça 1, p. 28, 42 e 52) . Teve vigência de 26/12/2005 a 31/12/2006, sendo prorrogado até 31/5/2008, por meio do Termo Aditivo à Peça 1, p. 222-224, com mais 60 dias de prazo para a apresentação da prestação de contas. Os recursos foram liberados por meio das Ordens Bancárias 2006OB900746, 2006OB903355, 2006OB903356 e 2006OB903361 (Peça 6, p. 6) , e creditados na conta específica do ajuste em duas parcelas: R$ 350.000,00 em 31/3/2006 (Peça 1, p. 160) , e R$ 761.961,56 em 28/9/2006 (Peça 1, p. 172 e 246) .
3.	O empreendimento foi fiscalizado in loco pelo concedente por meio de inspeção realizada no período de 22 a 24/11/2010, conforme o Relatório de Visita Técnica datado de 6/12/2010, à Peça 4, p. 138-156, e à Peça 5, p. 1-13. Posteriormente, por meio do Relatório de Avaliação, datado de 21/2/2011, à Peça 5, p. 32-36, o concedente concluiu ter ficado comprovada a implantação da usina e sua utilização de forma continuada pela convenente.
4.	A prestação de contas, e posteriores complementações (Peça 1, p. 120-196; Peça 2, p. 70-242; Peça 3; e Peça 4, p. 1-136) , foi analisada pelo concedente por meio dos seguintes documentos:
a) Parecer Técnico DEARE/SECIS, datado de 21/2/2011 (Peça 5, p. 38-40) , que, no tocante à execução física, concluiu que foram atingidos os objetivos do convênio;
b) Informação 47/2012 CGCON, datada de 19/6/2012 (Peça 5, p. 42-48) , contendo análise da execução financeira do convênio, que concluiu pela ocorrência de dano ao erário, no montante de R$ 57.185,71, imputando a responsabilidade aos Srs. Fernando Bezerra de Souza Coelho e Odacy Amorim de Souza, em razão da não aplicação financeira dos recursos recebidos (R$ 55.514,90) e da movimentação indevida de recursos (R$ 1.670,81) .
5.	As conclusões lançadas na Informação 47/2012 CGCON foram ratificadas pelo concedente nos exames efetuados posteriormente: Informação Financeira 357/2012 (Peça 5, p. 50-52) , Informação Financeira 222/2013 (Peça 5, p. 74-77) , Parecer Financeiro 29/2014 (Peça 5, p. 102-110) , Parecer Financeiro Complementar 29/2014 (Peça 5, p. 116-118) , Parecer Financeiro 29/2014 (Peça 5, p. 136-140) e Parecer Financeiro 16/2015 (Peça 6, p. 5-16) .
6.	Por meio dos expedientes à Peça 5 (p. 54, 56, 58, 60, 80, 88, 100, 112, 122, 142 e 144) , o Ministério da Ciência, Tecnologia e Inovação notificou os Srs. Fernando Bezerra de Souza Coelho e Odacy Amorim de Souza, e o Município de Petrolina/PE, da reprovação da prestação de contas, requerendo a devolução dos recursos.
7.	Diante do não saneamento das irregularidades apontadas, e da não devolução dos recursos, instaurou-se a Tomada de Contas Especial. No Relatório de Tomada de Contas Especial 2/2015 (Peça 6, p. 24-48) conclui-se que o prejuízo importaria no valor parcial dos recursos repassados, no montante de R$ 57.185,71, imputando-se a responsabilidade aos Srs. Fernando Bezerra de Souza Coelho e Odacy Amorim de Souza, ex-Prefeitos do Município de Petrolina/BA (Gestão 2005-2006 e 2007-2008, respectivamente) , em razão da não aplicação financeira dos recursos recebidos por meio do Convênio 01.0249.00/2005, gerando um dano no montante de R$ 55.514,90, e à indevida movimentação de recursos no valor de R$ 1.670,81. As parcelas do débito atribuídas a cada um dos responsáveis foram:
	RESPONSÁVEL
	VALOR ORIGINAL (R$) 
	DATA DA OCORRÊNCIA

	Fernando Bezerra de Souza Coelho
	835,40
	28/9/2006

		18.547,35
	31/5/2008

	Odacy Amorim de Souza
	835,40
	28/9/2006

		36.967,56
	31/5/2008

8.	O Relatório de Auditoria 1353/2015 da Controladoria Geral da União (Peça 6, p. 66) também chegou às mesmas conclusões. Após serem emitidos o Certificado de Auditoria, o Parecer do Dirigente e o Pronunciamento Ministerial (Peça 6, p. 70, 71 e 76) , o processo foi remetido a esse Tribunal.
9.	No âmbito do tribunal, a primeira instrução (Peça 8) propôs a citação dos Srs. Fernando Bezerra de Souza Coelho e Odacy Amorim de Souza, em razão da indevida movimentação dos recursos do convênio, atribuindo-lhes, solidariamente, débito no valor histórico de R$ 1.670,81. Para afastar a parcela do débito referente aos rendimentos não auferidos em razão da não aplicação dos recursos recebidos no mercado financeiro (R$ 55.514,90) , a instrução citou o Acórdão 5774/2015-TCU-Primeira Câmara (Rel. Min. José Mucio Monteiro) . No Voto condutor daquela decisão, o Relator manifestou-se nos seguintes termos:
'27. A divergência entre o órgão instaurador da TCE e a unidade técnica do TCU se concentra: (i)  na imputação de débito em função da não aplicação dos recursos no mercado financeiro pelo valor dos rendimentos possivelmente auferidos; e (ii) no estabelecimento do montante a ser devolvido aos cofres da Funasa a título de contrapartida não aplicada. 
28. Quanto à não aplicação dos recursos no mercado financeiro, as deliberações do TCU têm considerado como débito a ausência de devolução de rendimentos financeiros efetivamente auferidos, uma vez que, nessa situação, haveria a apropriação dos valores remanescentes na conta corrente específica ou incorporação ao patrimônio do convenente. No caso concreto, houve falta de aplicação dos recursos no mercado, ou seja, não foram auferidos quaisquer rendimentos, o que implica o julgamento pela irregularidade das contas sem débito, porém com aplicação de multa pelo descumprimento do art. 20, § 1º, da IN/STN 1/97, conforme propôs a Secex/SE. Nesse sentido decidiram os Acórdãos 291/2002, 475/2005 e 1700/2005 da 1ª Câmara'.
10. Foi proposta também a audiência dos aludidos responsáveis, para que apresentassem razões de justificativa quanto à não aplicação financeira plena dos saldos da conta bancária específica do convênio.
11. No parecer constante da Peça 9, a subunidade divergiu das aludidas proposições, e sugeriu que o processo fosse arquivado, sem cancelamento do débito, sustentando que: o valor do débito, atualizado monetariamente era inferior ao limite estabelecido na IN-TCU 71/2012; a ausência de aplicação de recursos financeiros recebidos, objeto da audiência proposta, não trouxe prejuízo algum ao atingimento do objeto; não houve menção a despesas irregularmente efetuadas, a serviços pagos a maior ou outra irregularidade que macule a execução financeira do objeto, fato que, aliado à comprovação do seu pleno atingimento, atenua bastante o descumprimento apontado da IN-STN 1/1997. A unidade técnica e a d. Procuradoria pronunciaram-se favoravelmente à proposta formulada pela subunidade (Peças 10 e 11) .
12. Os autos foram então julgados na Sessão de 28/6/2016 da Segunda Câmara, que prolatou o Acórdão 7823/2016 (Rel. Min. André Luís de Carvalho) , à Peça 12, determinando o arquivamento do processo, sem cancelamento do débito.
13. O Sr. Fernando Bezerra de Souza Coelho interpôs Recurso de Reconsideração (Peça 23) , alegando que a responsabilidade pela aplicação inadequada dos recursos federais deveria recair sobre o Município de Petrolina/PE, ente federado beneficiado pelo convênio. O recurso foi julgado na Sessão de 13/9/2016 da Segunda Câmara, que prolatou o Acórdão 10390/2016 (Rel. Min. André Luís de Carvalho) , à Peça 30, conhecendo da documentação nominada de Recurso de Reconsideração como mera petição, determinando: (i) o desarquivamento do processo, com fundamento no § 3º do art. 199 do RI/TCU; (ii) que a Secex/PE reassumisse a instrução do presente feito, promovendo a devida citação dos responsáveis, além de analisar o conteúdo da petição à Peça 23, como elementos adicionais de defesa, ficando, desde logo, autorizada a realização das necessárias medidas saneadoras.
14. O processo foi então instruído à Peça 32, propondo-se a citação dos Srs. Fernando Bezerra de Souza Coelho e Odacy Amorim de Souza, em razão da indevida movimentação dos recursos do convênio, imputando-lhes, solidariamente, débito no valor histórico de R$ 1.670,81. A proposta foi acolhida pelo escalão superior da unidade (Peças 33 e 34) e pelo Relator do feito, Exmo. Ministro André Luís de Carvalho (Peça 36) .
15. Os responsáveis foram então citados por meio dos Ofícios 1763 e 1764/2016-TCU/SECEX-PE (Peças 37 e 38) , conforme Avisos de Recebimento (AR) às Peças 39 e 43. O Sr. Fernando Bezerra de Souza Coelho apresentou defesa à Peça 42. O Sr. Odacy Amorim de Souza solicitou à unidade técnica a emissão de GRU e quitou o débito imputado solidariamente aos aludidos responsáveis (Peças 44-49) .
16. A instrução à Peça 52 propôs a adoção das seguintes medidas: expedir quitação aos responsáveis, ante o recolhimento do débito; rejeitar as alegações de defesa apresentadas pelo Sr. Fernando Bezerra de Souza Coelho; julgar irregulares as contas dos responsáveis; e aplicar ao Sr. Odacy Amorim de Souza a multa prevista no art. 58, inciso I, da Lei 8.443/1992. Acolhida pela unidade (Peças 53 e 54) , a proposta foi elevada à consideração da d. Procuradoria, que, proferiu o Parecer à Peça 55, do qual destaca-se o seguinte trecho:
'11. Pelo que se infere das instruções técnicas acostadas aos autos (peças 8, 32 e 52) , a única irregularidade apurada neste processo diz respeito à realização de movimentações indevidas da conta corrente específica do convênio, pelas quais valores foram dela retirados sem vinculação com a execução do convênio e, posteriormente, devolvidos em montante R$ 1.670,81 inferior ao total retirado. Embora seja reprovável a conduta dos ex-gestores, não se vislumbra em suas ações a intenção deliberada de lesar os cofres federais ou, muito menos, o interesse de se locupletar em detrimento do erário, tanto que, a despeito do período entre algumas retiradas e devoluções, apurou-se uma diferença remanescente de baixa materialidade.
12. Por tudo isso, conquanto plausíveis as razões que nortearam o entendimento da unidade técnica, parece-me, no caso vertente, de rigor excessivo sua proposta no sentido de julgar irregulares as contas dos responsáveis e aplicar multa ao Sr. Odacy Amorim de Souza - devedor que, inclusive, realizou o pagamento da dívida solidária.
13. Ante o exposto, este membro do Ministério Público de Contas junto ao TCU propõe que as contas dos Srs. Fernando Bezerra de Souza Coelho e Odacy Amorim de Souza sejam julgadas regulares com ressalva, com base no art. 16, inciso II, da Lei 8.443/1992, dando-lhes quitação'.
17. O processo foi julgado na Sessão de 9/5/2017 da Segunda Câmara, que prolatou o Acórdão 3779/2017 (Rel. Min. André Luís de Carvalho) , à Peça 57, emitindo as seguintes determinações:
'9.1. determinar que a Secex/PE promova o adequado saneamento dos autos e atente para a necessidade de apurar e esclarecer todas as circunstâncias inerentes à movimentação dos recursos federais na conta específica do Convênio nº 01.0249.00/2005 (Siafi 537203) , considerando, entre outras evidências, que, a partir da breve análise da memória de cálculo acostada à Peça nº 6 (fl. 7) em conjunto com os extratos da conta específica (Peça nº 1, fls. 234/248) e com a relação de pagamentos (Peça nº 1, fls. 192/194) , constata-se a ocorrência de 6 (seis) retiradas de recursos junto à aludida conta corrente, entre 13/7/2006 e 12/6/2007, sem a necessária correspondência com os pagamentos da execução do convênio, totalizando o movimento de R$ 1.383.522,65, ao lado da ocorrência de 19 (dezenove) devoluções de recursos, por meio de depósitos na aludida conta, entre 18/7/2006 e 29/5/2008, totalizando R$ 1.381.851,84, sem a necessária demonstração, contudo, do necessário nexo causal entre o aporte dos recursos federais e as despesas incorridas no ajuste;
9.2. determinar que a Secex/PE dê prosseguimento ao feito com a urgência que o caso requer, devendo promover o saneamento dos autos e submeter o feito ao Relator, com a devida instrução final de mérito, no prazo máximo de 180 (cento e oitenta dias) , ficando autorizado, desde já, a realização de inspeções e de novas citações de todos os responsáveis porventura envolvidos nas malsinadas movimentações de recursos, além da realização de trabalho conjunto com o Ministério Público Federal com o intuito de promover o efetivo rastreamento de todas as estranhas movimentações financeiras realizadas junto à referida conta corrente do ajuste; e
9.3. determinar que a Secex/PE envie cópia deste Acórdão, acompanhado do Relatório e do Voto que o fundamenta, à Procuradoria da República no Estado de Pernambuco, para ciência e adoção das eventuais providências cabíveis'.
18. Cumprido o determinado no item 9.3 da referida Decisão, com a expedição da comunicação à Peça 61, os autos foram novamente instruídos à Peça 64, efetuando-se o exame conjunto dos extratos bancários da conta específica (Peça 1, p. 234-284) , dos extratos da conta de investimentos a ela vinculada (Peça 1, p. 286-338) , da relação de pagamentos (Peça 1, p. 192-194) e dos documentos comprobatórios correspondentes contidos na prestação de contas (da Peça 2, p. 104, até a Peça 5, p. 30) .
19. Na referida instrução, a partir desses exames, foi elaborado o quadro a seguir, identificando os lançamentos da conta específica que não possuem relação com as despesas realizadas na execução do convênio, nem representam aplicação ou resgate na conta de investimentos a ela vinculada. Esse conjunto de lançamentos corresponde àquele já registrado na memória de cálculo elaborada pelo tomador de contas à Peça 6, p. 7. Os lançamentos foram classificados quanto à fonte ou destino dos valores (coluna 'Fonte/Destino') , de acordo com o informado no campo 'histórico' do extrato bancário: conta do mesmo banco (Banco do Brasil) , conta de outro banco, ou dinheiro em espécie. Este último somente empregado em depósitos para devolução. Foi calculado também o prazo, em dias (coluna 'Tempo') , transcorrido para a devolução dos recursos à conta, quando possível, ou seja, quando há coincidência de montantes que entram e saem da conta específica do convênio, conforme registrado no extrato bancário à Peça 1, p. 242-280:
	Seq.
	Data
	Histórico
	Documento
	Valor (R$) 
	Débito/ Crédito
	Pág.
	Fonte/ Destino
	Tempo (dias) 

	01
	13/07/2006
	229 transferência
	035105
	350.000,00
	débito
	242
	B Brasil
	5

	02
	18/07/2006
	729 transferência
	035167
	350.000,00
	crédito
	242
	B Brasil
	
	03
	29/09/2006
	229 transferência
	036273
	77.000,00
	débito
	246
	B Brasil
	
	04
	20/10/2006
	229 transferência
	036568
	400.000,00
	débito
	248
	B Brasil
	
	05
	09/11/2006
	229 transferência
	036972
	40.000,00
	débito
	250
	B Brasil
	2

	06
	10/11/2006
	729 transferência
	037037
	40.000,00
	crédito
	250
	B Brasil
	
	07
	11/06/2007
	Transferência
	32356
	240.000,00
	crédito
	258
	B Brasil
	 -1
 -1

	08
	11/06/2007
	TED Crédito em Conta
	3631946
	51.522,65
	crédito
	258
	outro banco
	
	09
	11/06/2007
	TED Crédito em Conta
	3634984
	135.000,00
	crédito
	258
	outro banco
	
	10
	11/06/2007
	TED Outros
	3641746
	90.000,00
	crédito
	258
	outro banco
	
	11
	12/06/2007
	TED sem Cobrança de CPMF
	130013
	51.522,65
	débito
	258
	outro banco
	
	12
	12/06/2007
	Transferência de Saldo
	40890
	465.000,00
	débito
	258
	B Brasil
	
	13
	05/11/2007
	Transferência 
	43103
	3.786,83
	crédito
	268
	B Brasil
	
	14
	14/11/2007
	Depósito em Dinheiro
	96300
	6.500,00
	crédito
	268
	espécie
	
	15
	20/12/2007
	Dep Cheque BB Liquidado
	9631715600546
	3.786,83
	crédito
	270
	B Brasil
	
	16
	10/01/2008
	Dep Cheque BB Liquidado
	9631715600396
	3.786,83
	crédito
	272
	B Brasil
	
	17
	29/01/2008
	Dep Cheque BB Liquidado
	9631715600349
	113.500,00
	crédito
	272
	B Brasil
	
	18
	13/02/2008
	Depósito em Dinheiro
	9631715600244
	3.786,83
	crédito
	274
	espécie
	
	19
	29/02/2008
	Depósito em Dinheiro
	9631715600611
	113.500,00
	crédito
	274
	espécie
	
	20
	29/02/2008
	Depósito em Dinheiro
	9631715600734
	3.786,83
	crédito
	274
	espécie
	
	21
	19/03/2008
	Depósito em Dinheiro
	9631715600311
	3.786,83
	crédito
	276
	espécie
	
	22
	28/03/2008
	Dep Cheque BB Liquidado
	9631715600244
	113.500,00
	crédito
	276
	B Brasil
	
	23
	17/04/2008
	Dep Cheque BB Liquidado
	9631715600272
	3.786,83
	crédito
	278
	B Brasil
	
	24
	29/05/2008
	TED - Crédito em Conta
	3129309
	69.051,37
	crédito
	280
	outro banco
	
	25
	29/05/2008
	TED - Crédito em Conta
	3129689
	32.770,01
	crédito
	280
	outro banco
	
20. A partir desses dados, a instrução à Peça 64 concluiu que:
'a) os lançamentos das sequências 01-02 e 05-06 representam saídas e devoluções de mesmo montante e em um pequeno intervalo de tempo (dois e cinco dias, respectivamente) , configurando 'empréstimos' de curtíssimo prazo dos recursos federais, mas com devolução total dos recursos retirados em poucos dias; as contas de origem e destino são do mesmo banco da conta específica (Banco do Brasil) ;
b) os lançamentos 07 a 12 configuram uma inversão da situação anterior, ou seja, primeiro houve o ingresso indevido e depois a retirada, no dia seguinte (o que justifica o sinal negativo) , de mesmo montante (R$ 516.522,65) , caracterizando assim o emprego da conta apenas para 'passagem' desses valores; as contas de origem e destino são do Banco do Brasil e também de outro (s) banco (s) ;
c) os lançamentos 03 e 04 representam a efetiva saída da conta específica, injustificada, de R$ 77.000,00, em 29/9/2006, e R$ 400.000,00, em 20/10/2006, totalizando R$ 477.000,00, transferidos para conta (s) do próprio Banco do Brasil;
d) esses recursos passaram a ser devolvidos a partir de 5/11/2007, mais de um ano depois, em treze créditos de valores diversos (lançamentos 13 a 25 na tabela acima) , que antecediam pagamentos de despesas de execução do convênio, até a conclusão em 29/5/2008, totalizando R$ 475.329,19; cinco desses créditos foram realizados com depósitos em dinheiro (14 e 18 a 21) ;
e) a diferença entre o montante sacado em setembro e outubro/2006 (R$ 477.000,00) e o montante devolvido entre novembro/2007 e maio/2008 (R$ 475.329,19) representa justamente a diferença que foi devolvida atualizada monetariamente por um dos responsáveis (R$ 1.670,81) '.
21. Lembrando que 'a questão do rendimento financeiro que poderia ter sido auferido dos valores que ficaram indevidamente fora da conta específica do convênio já foi tratada nas instruções anteriores, tendo sido afastado o débito proposto pelo tomador de contas, com fundamento na jurisprudência do Tribunal', o Auditor confirmou que a memória de cálculo do tomador de contas à Peça 6, p. 7, registrou apropriadamente as movimentações indevidas na conta específica do convênio.
22. Assim, para cumprir a determinação de apurar e esclarecer todas as circunstâncias inerentes à movimentação dos recursos federais na conta específica do Convênio 01.0249.00/2005, e considerando a realização de retiradas e ingressos de recursos nessa conta sem nexo causal com as despesas incorridas no ajuste, propôs-se a realização das seguintes diligências, com o objetivo de obter informações acerca dos lançamentos impugnados:
a) à Prefeitura Municipal de Petrolina/PE, para que fornecesse, para cada um dos lançamentos realizados na conta bancária específica do Convênio 01.0249.00/2005 (Conta Corrente 46077-X da Agência 963-6, do Banco do Brasil) , indicados na tabela a seguir, as seguintes informações:
a.1) conta bancária de destino (em caso de retirada, débito) ou de origem (em caso de devolução, crédito) do valor movimentado;
a.2) cópia do documento correspondente ao lançamento (cheque, comprovante de depósito, TED, DOC etc.) e motivo para realização da movimentação;
b) à Superintendência Estadual do Banco do Brasil em Pernambuco, para que encaminhasse cópia dos documentos correspondentes a cada um dos lançamentos relacionados na tabela a seguir (cheque, comprovante de depósito, TED, DOC etc.) , realizados na conta específica do Convênio 01.0249.00/2005.
	Seq.
	Data
	Histórico
	 Documento
	Valor (R$) 
	Débito/ Crédito

	1
	13/07/2006
	229 transferência
	035105
	350.000,00
	débito

	2
	18/07/2006
	729 transferência
	035167
	350.000,00
	crédito

	3
	29/09/2006
	229 transferência
	036273
	77.000,00
	débito

	4
	20/10/2006
	229 transferência
	036568
	400.000,00
	débito

	5
	09/11/2006
	229 transferência
	036972
	40.000,00
	débito

	6
	10/11/2006
	729 transferência
	037037
	40.000,00
	crédito

	7
	11/06/2007
	Transferência
	32356
	240.000,00
	crédito

	8
	11/06/2007
	TED Crédito em Conta
	3631946
	51.522,65
	crédito

	9
	11/06/2007
	TED Crédito em Conta
	3634984
	135.000,00
	crédito

	10
	11/06/2007
	TED Outros
	3641746
	90.000,00
	crédito

	11
	12/06/2007
	TED sem Cobrança de CPMF
	130013
	51.522,65
	débito

	12
	12/06/2007
	Transferência de Saldo
	40890
	465.000,00
	débito

	13
	05/11/2007
	Transferência 
	43103
	3.786,83
	crédito

	14
	14/11/2007
	Depósito em Dinheiro
	96300
	6.500,00
	crédito

	15
	20/12/2007
	Dep Cheque BB Liquidado
	9631715600546
	3.786,83
	crédito

	16
	10/01/2008
	Dep Cheque BB Liquidado
	9631715600396
	3.786,83
	crédito

	17
	29/01/2008
	Dep Cheque BB Liquidado
	9631715600349
	113.500,00
	crédito

	18
	13/02/2008
	Depósito em Dinheiro
	9631715600244
	3.786,83
	crédito

	19
	29/02/2008
	Depósito em Dinheiro
	9631715600611
	113.500,00
	crédito

	20
	29/02/2008
	Depósito em Dinheiro
	9631715600734
	3.786,83
	crédito

	21
	19/03/2008
	Depósito em Dinheiro
	9631715600311
	3.786,83
	crédito

	22
	28/03/2008
	Dep Cheque BB Liquidado
	9631715600244
	113.500,00
	crédito

	23
	17/04/2008
	Dep Cheque BB Liquidado
	9631715600272
	3.786,83
	crédito

	24
	29/05/2008
	TED - Crédito em Conta
	3129309
	69.051,37
	crédito

	25
	29/05/2008
	TED - Crédito em Conta
	3129689
	32.770,01
	crédito

23. Com a concordância da unidade (Peça 65) , as diligências foram promovidas por meio dos ofícios às Peças 66, 67, 73 e 74. As informações prestadas pela Prefeitura Municipal de Petrolina/PE constam da Peça 70, consistindo de relações de pagamentos, extratos bancários, notas fiscais, recibos, ordens de pagamento, cópias de cheques e outros documentos relacionados a despesas do Convênio 01.0249.00/2005. O Banco do Brasil encaminhou os documentos às Peças 71 e 72, trazendo aos autos cópias de transações bancárias, tais como transferências, saques e depósitos, referentes a contas da Prefeitura de Petrolina/PE.
24. Após minuciosa análise da documentação carreada aos autos pelas aludidas diligências, a instrução à Peça 78 classificou as movimentações realizadas pela Prefeitura de Petrolina/BA na conta específica do Convênio 01.0249.00/2005 em três grupos distintos: a) 'empréstimos de curtíssimo prazo'; b) 'Passagem de valores estranhos ao convênio pela conta específica, por um dia apenas'; e c) 'Retirada indevida de 38% do valor do convênio, com devolução parcelada iniciada mais de um ano depois'.
25. A referida instrução concluiu que:
'37. Em relação aos dois primeiros tipos, foi constatada movimentação estranha à execução do convênio entre contas da Prefeitura de Petrolina/PE, caracterizada pela entrada e saída de recursos de mesmo montante da conta específica do convênio, por pouco tempo (um a cinco dias) , configurando irregularidade, mas sem denotar qualquer desvio.
38. O terceiro tipo caracterizou a retirada de parte significativa do valor do convênio (38%) da conta específica, que foi devolvida de forma parcelada após o transcurso de pouco mais de um ano. Entretanto, a circulação de tais recursos ocorreu, em princípio, somente entre contas da própria municipalidade e a devolução parcelada para a conta específica, não chegou a prejudicar a consecução do objeto avençado.
39. Concluímos que tal movimentação indevida acarretou benefício ao município, o qual dispôs da quantia supracitada nas suas contas bancárias, até a sua devolução, por vários meses, mas não permite concluir que houve desvio dos recursos federais em questão.
40. Vale recordar que, nesse último tipo de movimentação, foram retirados R$ 477.000,00, mas devolvidos efetivamente R$ 475.329,19 à conta específica. Como já noticiado (peça 64) , a diferença entre esses valores, correspondente a R$ 1.670,81 em valores originais, já foi devolvida atualizada monetariamente por um dos responsáveis.
41. Assim, considerando que a movimentação indevida da conta específica, objeto de exame nesta instrução, não configurou desvio de recursos, entendemos que o processo pode ser retomado, se encontrando em condições de ser julgado'.
26. Propôs-se então a adoção das seguintes medidas: rejeitar as alegações de defesa apresentadas pelos responsáveis; expedir quitação aos responsáveis, ante o recolhimento integral do débito; julgar irregulares as contas dos responsáveis; e aplicar ao Sr. Odacy Amorim de Souza a multa prevista no art. 58, inciso I, da Lei 8.443/1992. Acolhida pela unidade (Peças 79 e 80) , a proposta foi elevada à consideração da d. Procuradoria, que proferiu o Parecer à Peça 81, nos seguintes termos:
'Considerando as conclusões da Secex/PE de que o conjunto de movimentações financeiras em questão ocorreu 'sem denotar qualquer desvio' e 'não chegou a prejudicar a consecução do objeto avençado' (peça 78, p. 9, e peças 79 e 80) , bem como as razões e o entendimento consignados em parecer anterior (peça 55) , este membro do Ministério Público de Contas manifesta-se pela regularidade com ressalva das contas dos Srs. Fernando Bezerra de Souza Coelho e Odacy Amorim de Souza, com base no art. 16, inciso II, da Lei 8.443/1992, dando-lhes quitação'.
27. O processo foi julgado na Sessão de 21/11/2017 da Segunda Câmara, que prolatou o Acórdão 9872/2017 (Rel. Min. André Luis de Carvalho) , à Peça 82, emitindo as seguintes determinações à Secex/PE:
'9.1.1. promova a citação de Fernando Bezerra de Souza Coelho e de Odacy Amorim de Souza, entre outros gestores públicos doravante identificados, para que, no prazo de 15 (quinze) dias contados da ciência desta deliberação, apresentem as suas alegações de defesa ou recolham o débito no valor de R$ 1.111.961,56 (um milhão, cento e onze mil, novecentos e sessenta e um reais e cinquenta e seis centavos) aos cofres do Tesouro Nacional, na forma da legislação em vigor, diante da falta de comprovação da boa e regular aplicação dos recursos federais transferidos pelo Convênio nº  01.0249.00/2005 (Siafi 537203) para o apoio ao projeto de reciclagem de resíduos sólidos da construção civil, no Município de Petrolina - PE, e/ou recolham os valores correspondentes, atualizados monetariamente, na forma da legislação em vigor, devendo atentar, sobretudo, para a falta de demonstração do necessário nexo causal entre os recursos federais transferidos e as despesas supostamente incorridas no ajuste, dentre as demais irregularidades apontadas nestes autos, considerando, para tanto, que não ficaram devidamente esclarecidas todas as circunstâncias inerentes à movimentação dos recursos federais da conta específica do aludido convênio para as outras contas da prefeitura, entre outras contas correntes, já que, a partir da breve análise do memorial de cálculo acostado à Peça 6 (fl. 7) em conjunto com os extratos da conta específica do ajuste (Peça 1, fls. 234/248) e com a respectiva relação de pagamentos (Peça 1, fls. 192/194) , constata-se a ocorrência de 6 (seis) retiradas de recursos junto à aludida conta específica, entre 13/7/2006 e 12/6/2007, sem a necessária correspondência com os pagamentos da execução do convênio, totalizando o movimento de R$ 1.383.522,65, ao lado da ocorrência de 19 (dezenove) devoluções de recursos financeiros, por meio de depósitos na aludida conta específica, entre 18/7/2006 e 29/5/2008, totalizando o valor de R$ 1.381.851,84, sem a devida demonstração, contudo, do aludido nexo causal, devendo os correspondentes responsáveis comprovar detalhadamente a regularidade de toda a aludida movimentação dos recursos federais, nos termos do art. 113 da Lei nº 8.666, de 1993;
9.1.2. dê prosseguimento ao presente feito, com a urgência que o caso requer, devendo promover o saneamento dos autos em plena e estrita sintonia com o item 9.1.1. deste Acórdão, de sorte a submeter o feito ao Relator, com a devida instrução final de mérito, no prazo de 180 (cento e oitenta dias) , ficando autorizado, desde já, a realização de inspeção in loco, além da adicional citação de mais outros responsáveis porventura envolvidos na aludida movimentação dos recursos federais;
9.1.3. promova o possível compartilhamento de informações junto à Procuradoria da República no Estado de Pernambuco e junto à Polícia Federal com o intuito de melhor esclarecer todas as circunstâncias inerentes à movimentação dos recursos federais da conta específica do aludido convênio para as outras contas da prefeitura, entre outras contas correntes, já que, a partir da breve análise do memorial de cálculo acostado à Peça 6 (fl. 7) em conjunto com os extratos da conta específica do ajuste (Peça 1, fls. 234/248) e com a respectiva relação de pagamentos (Peça 1, fls. 192/194) , constata-se a ocorrência de 6 (seis) retiradas de recursos junto à aludida conta específica, entre 13/7/2006 e 12/6/2007, sem a necessária correspondência com os pagamentos da execução do convênio, totalizando o movimento de R$ 1.383.522,65, ao lado da ocorrência de 19 (dezenove) devoluções de recursos financeiros, por meio de depósitos na aludida conta específica, entre 18/7/2006 e 29/5/2008, totalizando o valor de R$ 1.381.851,84; e
9.1.4. envie a cópia deste Acórdão aos responsáveis suscitados no item 9.1.1 deste Acórdão, para subsidiar as suas correspondentes manifestações processuais'. 
28. Com vistas a atender o item 9.1.2 do referido Acórdão, realizou-se inspeção na Prefeitura de Petrolina/PE, no período de 6 a 9/3/2018, conforme Portaria de Fiscalização-Secex/PE 169, de 1/3/2018 (Peças 87 e 88) . Na ocasião, por meio dos ofícios à Peça 89, foi solicitado a apresentação dos seguintes documentos e informações:
a) os nomes dos agentes que autorizaram a realização dos débitos e créditos indicados na tabela transcrita no item 'b' do parágrafo 23 acima, fornecendo os documentos comprobatórios dessas autorizações;
b) nome, CPF, cargo e período no cargo, dos titulares das Secretarias de Serviços Públicos (Sesup) , Fazenda e/ou Finanças, Administração, Receita Municipal, bem como da Coordenadoria Geral de Licitações e Convênios e do Serviço de Acompanhamento de Convênios, abrangendo o período de 2006 a 2008;
c) cópia dos seguintes ofícios da Prefeitura Municipal de Petrolina/BA ao Banco do Brasil:
	Ofícios de 2006
	Ofícios de 2007
	Ofícios de 2008

	333/2006
	063/2007
	05/2008

	310/2006
	064/2007
	16/2008

	-
	067/2007
	27/2008

	-
	117/2007
	41/2008

	-
	118/2007
	46/2008

	-
	119/2007
	59/2008

	-
	243/2007
	70/2008

	-
	254/2007
	71/2008

	-
	290/2007
	74/2008

	-
	-
	90/2008

29. Segundo registrado na instrução à Peça 93, que examinou a documentação obtida na inspeção, a fiscalização logrou trazer aos autos os nomes dos ordenadores de despesas dos exercícios de 2006 a 2008 (Peça 92) . Entretanto, a prefeitura não forneceu os ofícios que autorizaram as aludidas movimentações, alegando que os referidos documentos não foram localizados. Em razão disso, foi proposta a realização de diligência ao Banco do Brasil, para que encaminhasse ao Tribunal cópia dos referidos expedientes. Com a concordância da subunidade (Peça 94) , a diligência foi realizada por meio dos ofícios às Peça 95 e 97.
30. Por meio do Ofício CENOP SJ 2018/31863425 (Peça 99) , o Banco do Brasil informou da impossibilidade de fornecer a documentação solicitada, uma vez que a movimentação foi realizada entre julho/2006 e maio/2008, e o prazo para expurgo de documentos de autorizações de transferências de saldo é de cinco anos, e o de comprovantes de transferências interbancárias é de dois anos, conforme definido em normativo interno daquela instituição financeira.
31. Não sendo possível identificar se outros agentes concorreram para a prática de movimentações irregulares na conta do convênio em tela, e tendo em vista o determinado no item 9.1.1 do Acórdão 9872/2017-TCU-Segunda Câmara (Min. André Luís de Carvalho) , à Peça 82, a instrução precedente (Peça 101) , propôs a citação dos Srs. Fernando Bezerra de Souza Coelho e Odacy Amorim de Souza, para que apresentassem alegações de defesa, no prazo de quinze dias, quanto à não comprovação da boa e regular aplicação dos recursos federais recebidos para execução do Convênio 01.0249.00/2005, ou comprovassem o recolhimento, aos cofres do Tesouro Nacional, das importâncias abaixo especificadas, atualizadas monetariamente a partir das datas indicadas até o seu recolhimento, na forma da legislação em vigor, abatendo-se na oportunidade a quantia de R$ 3.083,31, ressarcida em 22/12/2016:
	VALOR ORIGINAL (R$) 
	DATA DA OCORRÊNCIA

	350.000,00
	29/3/2006

	83.843,56
	26/9/2006

	266.156,44
	26/9/2006

	411.961,56
	26/9/2006

32. Em cumprimento ao pronunciamento da unidade (Peça 103) , os Srs. Fernando Bezerra de Souza Coelho e Odacy Amorim de Souza foram devidamente citados por meio dos Ofícios 1525 e 1526/2018-TCU/SECEX-PE, datados de 24/9/2018 (Peças 106 e 107) , respectivamente, endereçados aos seus Procuradores (instrumentos de mandato às Peças 21 e 51) , os quais foram devidamente recebidos, conforme Avisos de Recebimento (AR) às Peças 109 e 108.
Análise dos pressupostos de procedibilidade da IN/TCU 71/2012
33. Verifica-se que não houve o transcurso de mais de dez anos desde o fato gerador sem que tenha havido a notificação do responsável pela autoridade administrativa federal competente (art. 6º, inciso II, c/c art. 19 da IN/TCU 71/2012, modificada pela IN/TCU 76/2016) , uma vez que os recursos foram transferidos em 31/3/2006 (Peça 1, p. 160) e 28/9/2006 (Peça 1, p. 172) , as despesas impugnadas datam de 28/9/2006 e 31/5/2008 (Peça 6, p. 38, item 32) , e os Srs. Fernando Bezerra de Souza Coelho e Odacy Amorim de Souza foram notificados sobre as irregularidades pela autoridade administrativa competente em dezembro/2012 (Peça 5, p. 76, parágrafo 16) , por meio dos Ofícios 1268/2012-CGRL e 1270/2012-CGRL (Peça 5, p. 56 e 58) .
EXAME TÉCNICO
34. Passa-se a seguir a descrever os argumentos apresentados nas alegações de defesa apresentadas pelos responsáveis (Peças 110 e 113) , seguidos de suas respectivas análises:
Alegações de defesa do Sr. Fernando Bezerra de Souza Coelho (Peça 110) 
Argumento
35. O responsável alegou que 'o objeto conveniado foi devidamente executado, conforme atestou o próprio Convenente, o que, por si só, já comprova a correta aplicação dos recursos e a ausência de dano ao erário'. Transcreveu trecho da instrução à Peça 78, ressaltando que 'a própria Unidade Técnica constatou, desde o início, que não houve nenhum prejuízo aos cofres da União decorrente das condutas do defendente, afirmando que não houve qualquer desvio de recursos federais'. Transcrevendo trecho da instrução à Peça 8, afirmou que 'a finalidade do Convênio 01.249.00/2005, qual seja, promover a reciclagem de resíduos sólidos da construção civil no Município de Petrolina/PE, foi alcançada em sua totalidade in loco' (sic) .
36. O defendente asseverou que 'não houve qualquer espécie de prejuízo ao Poder Público, visto que o objeto pactuado foi regularmente cumprido, de modo que houve a efetiva execução das ações pretendidas pelo Convênio, circunstância que afasta por completo a alegação de que não teria sido comprovada a boa e regular aplicação dos recursos federais repassados'. Alegou também que 'se o objeto foi devidamente executado, conforme devidamente reconhecido nos autos, não há dúvidas de que os recursos repassados foram devidamente aplicados'.
37. O Sr. Fernando Bezerra de Souza Coelho alegou que: 
'a análise acurada de toda a movimentação financeira da conta-convênio não encontrou qualquer desvio ou malversação de recursos públicos, posto que todas as transferências se deram para outras contas bancárias da própria municipalidade e, além disso, foram sucedidas por devoluções à conta-convênio e com a restituição da pequena diferença apurada em sede de prestação de contas'.
38. Fazendo referência ao Parecer proferido pelo MP/TCU à Peça 55, o responsável reafirmou que 'o objeto do Convênio foi executado e que não há nenhum indício ou acusação nos autos que aponte para qualquer malversação dos recursos públicos repassados'.
39. O Sr. Fernando Bezerra de Souza Coelho aduziu que, em situação análoga à examinada nos autos, a Segunda Câmara do TCU, no Acórdão 2291/2007 (Rel. Min. Ubiratan Aguiar) , reconheceu a natureza apenas formal das retiradas e posteriores devoluções de recursos da conta específica do convênio, concluindo pela regularidade das contas.
40. O responsável afirmou que 'a única suposta irregularidade suscitada diz respeito à movimentação de recursos da conta específica do convênio', defendendo que 'caso seja entendida como inadequada, veio em favor da própria municipalidade, tendo em vista que os valores foram transferidos para outras contas da Prefeitura', e que: 
'caso não se entenda por afastar as irregularidades, é o caso de se aplicar a prescrição do art. 3º da Decisão Normativa nº 57/2004, relativas às hipóteses em que o ente federado for o beneficiado pelo uso supostamente inadequado de recursos federais, imputando-lhe o dever de adimplir com o débito identificado ao longo do processo'. 
41. Citando trecho de Voto do Exmo. Ministro José Jorge no julgamento do TC Processo 020.108/2010-9, e do Acórdão que julgou o TC Processo 030.988/2013-6, o responsável concluiu que 'não há razão para condenar o Defendente a adimplir com o débito, visto que o objeto conveniado foi devidamente executado e que não houve malversação dos recursos públicos, sendo certo que eventual impropriedade, caso tenha ocorrido, veio em favor e no anseio da própria municipalidade'.
42. O ex-Prefeito alegou que como o convênio data do ano de 2005, e sua prestação de contas começou a ser analisada no âmbito do Ministério da Ciência e Tecnologia logo depois, o transcurso de mais de 12 anos impossibilita a apenação dos responsáveis. Afirmou serem evidentes as dificuldades de instrução e de defesa, decorrentes do grande transcurso de tempo, tendo sido infrutíferas as últimas diligências promovidas junto à Prefeitura e ao Banco do Brasil na tentativa de obter cópias dos ofícios que autorizaram as transferências bancárias impugnadas. 
43. Aduziu que: 
'quando estão reduzidas as possibilidades de ser obter todos os elementos instrutórios possíveis, fica ainda mais evidenciada a necessidade de reconhecer a decadência punitiva da Corte de Contas, seja porque não se pode presumir as supostas irregularidades à míngua de elementos concretos, ou porque também restam prejudicadas as possibilidades de defesa após tão longo período de tempo após a execução do convênio'.
44. Por fim, o Sr. Fernando Bezerra de Souza Coelho arguiu que:
'no caso em apreço, não é possível identificar a presença de quaisquer irregularidades capazes de comprometer a aprovação das contas do Convênio, visto que a sua execução foi devidamente atestada e reconhecida, havendo, apenas, apontamentos na movimentação financeira da conta específica do convênio, o que não impede a aprovação das contas dos interessados, posto que inexistem quaisquer indícios de malversação dos recursos públicos conveniados'. 
Análise
45. A análise do extrato bancário à Peça 1, p. 242-280, apontou a movimentação irregular dos recursos do Convênio 01.0249.00/2005, consistente na ocorrência de 6 (seis) retiradas de recursos da conta específica do ajuste, entre 13/7/2006 e 12/6/2007, sem a necessária correspondência com os pagamentos da execução do convênio, totalizando o movimento de R$ 1.383.522,65, ao lado da ocorrência de 19 (dezenove) devoluções de recursos financeiros, por meio de depósitos na aludida conta específica, entre 18/7/2006 e 29/5/2008, totalizando o valor de R$ 1.381.851,84:
	Data
	Histórico
	Documento
	Valor
 (R$) 
	Débito/ Crédito
	Pág.
	Fonte/ Destino

	13/07/2006
	229 transferência
	035105
	350.000,00
	débito
	242
	B Brasil

	29/09/2006
	229 transferência
	036273
	77.000,00
	débito
	246
	B Brasil

	20/10/2006
	229 transferência
	036568
	400.000,00
	débito
	248
	B Brasil

	09/11/2006
	229 transferência
	036972
	40.000,00
	débito
	250
	B Brasil

	12/06/2007
	TED sem Cobrança de CPM
	130013
	51.522,65
	débito
	258
	outro banco

	12/06/2007
	Transferência de Saldo
	40890
	465.000,00
	débito
	258
	B Brasil

	TOTAL
	1.383.522,65

	Data
	Histórico
	Documento
	Valor (R$) 
	Débito/ Crédito
	Pág.
	Fonte/ Destino

	18/07/2006
	729 transferência
	035167
	350.000,00
	crédito
	242
	B Brasil

	10/11/2006
	729 transferência
	037037
	40.000,00
	crédito
	250
	B Brasil

	11/06/2007
	Transferência
	32356
	240.000,00
	crédito
	258
	B Brasil

	11/06/2007
	TED Crédito em Conta
	3631946
	51.522,65
	crédito
	258
	outro banco

	11/06/2007
	TED Crédito em Conta
	3634984
	135.000,00
	crédito
	258
	outro banco

	11/06/2007
	TED Outros
	3641746
	90.000,00
	crédito
	258
	outro banco

	05/11/2007
	Transferência 
	43103
	3.786,83
	crédito
	268
	B Brasil

	14/11/2007
	Depósito em Dinheiro
	96300
	6.500,00
	crédito
	268
	espécie

	20/12/2007
	Dep Cheque BB Liquidado
	9631715600546
	3.786,83
	crédito
	270
	B Brasil

	10/01/2008
	Dep Cheque BB Liquidado
	9631715600396
	3.786,83
	crédito
	272
	B Brasil

	29/01/2008
	Dep Cheque BB Liquidado
	9631715600349
	113.500,00
	crédito
	272
	B Brasil

	13/02/2008
	Depósito em Dinheiro
	9631715600244
	3.786,83
	crédito
	274
	espécie

	29/02/2008
	Depósito em Dinheiro
	9631715600611
	113.500,00
	crédito
	274
	espécie

	29/02/2008
	Depósito em Dinheiro
	9631715600734
	3.786,83
	crédito
	274
	espécie

	19/03/2008
	Depósito em Dinheiro
	9631715600311
	3.786,83
	crédito
	276
	espécie

	28/03/2008
	Dep Cheque BB Liquidado
	9631715600244
	113.500,00
	crédito
	276
	B Brasil

	17/04/2008
	Dep Cheque BB Liquidado
	9631715600272
	3.786,83
	crédito
	278
	B Brasil

	29/05/2008
	TED - Crédito em Conta
	3129309
	69.051,37
	crédito
	280
	outro banco

	29/05/2008
	TED - Crédito em Conta
	3129689
	32.770,01
	crédito
	280
	outro banco

	TOTAL
	1.381.851,84
			
46. Considerando que o Sr. Fernando Bezerra de Souza Coelho ocupou o cargo de Prefeito do referido ente federado entre 1º/1/2005 e 28/12/2006 (Peça 6, p. 66) , cabia-lhe esclarecer a seguinte movimentação ocorrida nesse período:
	Data
	Histórico
	Documento
	Valor
 (R$) 
	Débito/ Crédito
	Pág.
	Destino

	13/07/2006
	229 transferência
	035105
	350.000,00
	débito
	242
	B Brasil

	29/09/2006
	229 transferência
	036273
	77.000,00
	débito
	246
	B Brasil

	20/10/2006
	229 transferência
	036568
	400.000,00
	débito
	248
	B Brasil

	09/11/2006
	229 transferência
	036972
	40.000,00
	débito
	250
	B Brasil

	TOTAL
	867.000,00

	Data
	Histórico
	Documento
	Valor (R$) 
	Débito/ Crédito
	Pág.
	Fonte

	18/07/2006
	729 transferência
	035167
	350.000,00
	crédito
	242
	B Brasil

	10/11/2006
	729 transferência
	037037
	40.000,00
	crédito
	250
	B Brasil

	TOTAL
	390.000,00
			
47. Nas alegações de defesa a este Tribunal (Peça 110) o responsável limitou-se a afirmar que o objeto conveniado foi devidamente executado, e que não houve malversação dos recursos públicos, não esclarecendo as circunstâncias que nortearam a movimentação irregular dos recursos repassados ao Município de Petrolina/PE por força do Convênio 01.0249.00/2005.
48. O termo do ajuste (Peça 1, p. 92-106) definiu explicitamente como os recursos deveriam ser aplicados:
'CLÁUSULA TERCEIRA - DAS OBRIGAÇÕES DA CONVENENTE
Para o fiel cumprimento do objeto deste Convênio a CONVENENTE obriga-se a:
 (...) III. aplicar os recursos recebidos de acordo com o Plano de Trabalho aprovado;
 (...) XVI. utilizar os recursos financeiros objeto do presente Convênio, bem como as aplicações financeiras deles decorrentes, rigorosamente de acordo com as finalidades estabelecidos na Cláusula Primeira, devendo permanecer, enquanto não utilizados, obrigatoriamente aplicados em caderneta de poupança de instituição financeira oficial, se a previsão de seu uso for igual ou superior a 01 (um) mês, ou em fundo de aplicação financeira de curto prazo ou operação de mercado aberto lastreada em títulos da dívida pública, quando a utilização dos mesmos verificar-se em prazos menores de um mês, de acordo com o disposto no § 40 do artigo 116, da Lei n° 8.666, de 21/06/93 e § 1°, itens I e II do art. 20, da Instrução Normativa n° 01, de 15/01/97, da Secretaria do Tesouro Nacional;
 (...) CLÁUSULA QUARTA - DAS RESPONSABILIDADES DA CONVENENTE
É vedada à Convenente sob pena de nulidade e responsabilidade:
 (...) I. utilização dos recursos em finalidade diversa da estabelecida no respectivo instrumento, ainda que em caráter de emergência'.
49. Portanto, o responsável estava ciente de que os recursos financeiros do convênio não poderiam, em nenhuma hipótese, serem utilizados em finalidade diversa da estabelecida no Programa de Trabalho.
50. A partir das informações prestadas pelo Banco do Brasil, à Peça 71, em resposta à diligência à Peça 67, verifica-se que os aludidos recursos federais foram transferidos da conta específica do convênio para a conta movimento da Prefeitura Municipal de Petrolina/PE de número 32356-X, da mesma instituição bancária (Peça 71, p. 28, 30, 31 e 40) .
51. A transferência de recursos da conta específica do convênio para outras contas bancárias, mesmo que de titularidade do município, impede, em regra, o estabelecimento do nexo de causalidade entre a execução do objeto e os recursos federais transferidos para tal fim.
52. A partir do momento em que ocorreu a transferência dos recursos da conta específica do convênio para uma outra conta do município, tornou-se impossível acompanhar a movimentação financeira do ajuste. Se é certo que os recursos federais repassados entraram na conta específica do convênio, a partir do momento em que foram transferidos para outras contas, não há indício seguro sobre qual o destino que lhes foi dado. Não há como presumir que tenham sido utilizados em benefício do município, nem como afastar, acima de qualquer dúvida, a possibilidade de desvio ou de locupletamento. Tem-se, assim, a impossibilidade de reconhecimento do nexo de causalidade entre as ações supostamente executadas e os recursos federais transferidos ao município.
53. A jurisprudência desta Corte de Contas é pacífica no sentido de que não basta a comprovação da execução do objeto para se firmar o juízo de regularidade no manejo do dinheiro público, mas se faz necessário demonstrar que tal execução se deu à conta dos recursos federais transferidos para tal fim. É que o objeto pode ter sido executado com recursos outros que não os valores oriundos do convênio, que permaneceriam sem a devida comprovação da destinação que lhes foi dada. Nesse sentido são os Acórdão 344/2015-TCU-Plenário (Rel. Min. Walton Alencar Rodrigues) , 2.206/2015-TCU-Plenário (Rel. Min. José Múcio Monteiro) , 3.698/2015-TCU-2ª Câmara (Rel. Min. Marcos Bemquerer) , 4.478/2015-TCU-1ª Câmara (Rel. Min. Bruno Dantas) , 5.766/2015-TCU-1ª Câmara (Rel. Min. Benjamin Zymler) e 8.932/2015-TCU-2ª Câmara (Rel. Min. André de Carvalho) .
54. Embora tenha sido constatado que houve a execução física do objeto (Relatório de Avaliação, datado de 21/2/2011, à Peça 5, p. 32-36) , não há comprovação de que os recursos para a consecução da obra advieram do convênio sob análise, uma vez que, dos recursos federais repassados ao município (R$ 350.000,00 em 31/3/2006, conforme Peça 1, p. 160, e R$ 761.961,56 em 28/9/2006, conforme Peça 1, p. 172, totalizando R$ 1.252.661,56) , o montante de R$ 867.000,00 foi retirado da conta específica entre 13/7/2006 e 9/11/2006, sem que tenha sido apresentado qualquer documento que comprove a sua utilização na execução do objeto pactuado no ajuste. Em razão desses saques, do total de recursos federais transferidos ao município (R$ 1.252.661,56) , restavam apenas R$ 385.661,56 na conta específica do ajuste ao final da gestão do Fernando Bezerra de Souza Coelho, em 28/12/2006 (Peça 6, p. 66) .
55. A jurisprudência desta Corte é no sentido de que a mera execução física do objeto ou de parte dele, por si só, não comprova que os recursos foram aplicados corretamente, cabendo ao responsável demonstrar o nexo causal entre os recursos que lhe foram repassados e os documentos de despesas referentes à execução, tais como notas de empenho, recibos, notas fiscais, extratos bancários, de forma que seja possível confirmar que determinada obra foi executada com os recursos transferidos.
56. Esse entendimento fundamenta-se no dever de prestar contas, previsto no parágrafo único do art. 70 da Constituição Federal, bem como em outros normativos infraconstitucionais, como o Decreto-Lei 200/1967. Nesse sentido é o teor dos Acórdão 2024/2016-TCU-Segunda Câmara (Rel. Min. Ana Arraes) , 1.449/2016-TCU-2ª Câmara (Rel. Min. Ana Arraes) , 11.236/2015-TCU-2ª Câmara (Rel. Min. Ana Arraes) , 11.222/2015-TCU-2ª Câmara (Rel. Min. Augusto Nardes) , e 7.612/2015-TCU-1ª Câmara (Rel. Min. Walton Alencar Rodrigues) .
57. O Sr. Fernando Bezerra de Souza Coelho alegou a 'decadência punitiva da Corte de Contas'.
58. A pretensão punitiva do TCU, conforme Acórdão 1441/2016-TCU-Plenário (Rel. Min. Benjamin Zymler) , que uniformizou a jurisprudência acerca dessa questão, subordina-se ao prazo geral de prescrição indicado no art. 205 do Código Civil, que é de 10 anos, contado da data de ocorrência da irregularidade sancionada, nos termos do art. 189 do Código Civil, sendo este prazo interrompido pelo ato que ordenar a citação, a audiência ou a oitiva do responsável.
59. No presente caso, verifica-se que ocorreu a prescrição da pretensão punitiva somente no tocante à primeira parcela dos recursos transferidos pelo MCTI, pois se verificou o transcurso de mais de 10 anos desde o fato gerador da obrigação e o ato que ordenou a primeira notificação do responsável, uma vez que os recursos foram disponibilizados na conta específica do convênio em 31/3/2006 e 28/9/2006 (Peça 1, p. 160 e 172) , a movimentação irregular ocorreu em 2006, e o ato que autorizou a citação, o Acórdão 10390/2016-TCU-Segunda Câmara (Rel. Min. André Luís de Carvalho) , à Peça 30, foi prolatado na Sessão de 13/9/2016.
60. No tocante à prescrição da pretensão corretiva do Tribunal, ou seja, do ressarcimento do dano causado ao erário, a jurisprudência do TCU há muito pacificou o entendimento de que o disposto no art. 37, § 5º da Constituição Federal consagrou a imprescritibilidade das ações de ressarcimento por dano ao erário, conforme verifica-se na ementa do Acórdão 2709/2008-TCU-Plenário (Rel. Min. Benjamin Zymler) :
'9.1. deixar assente no âmbito desta Corte que o art. 37 da Constituição Federal conduz ao entendimento de que as ações de ressarcimento movidas pelo Estado contra os agentes causadores de danos ao erário são imprescritíveis, ressalvando a possibilidade de dispensa de instauração de tomada de contas especial prevista no §4º do art. 5º da IN TCU nº 56/2007'.
61. Este posicionamento encontra-se sumulado (Enunciado 282 da jurisprudência do TCU) e está amparado em decisão do Supremo Tribunal Federal - STF no Mandado de Segurança 26.210-9/DF (Diário da Justiça de 10/10/2008) :
'EMENTA: MANDADO DE SEGURANÇA. TRIBUNAL DE CONTAS DA UNIÃO. BOLSISTA DO CNPq. DESCUMPRIMENTO DA OBRIGAÇÃO DE RETORNAR AO PAÍS APÓS TÉRMINO DA CONCESSÃO DE BOLSA PARA ESTUDO NO EXTERIOR. RESSARCIMENTO AO ERÁRIO. INOCORRÊNCIA DE PRESCRIÇÃO. DENEGAÇÃO DA SEGURANÇA.
I - O beneficiário de bolsa de estudos no exterior patrocinada pelo Poder Público não pode alegar desconhecimento de obrigação constante no contrato por ele subscrito e nas normas do órgão provedor.
II - Precedente: MS 24.519, Rel. Min. Eros Grau.
III - Incidência, na espécie, do disposto no art. 37, § 5º, da Constituição Federal, no tocante à alegada prescrição.
IV - Segurança denegada'.
62. Cumpre também ressaltar que este Tribunal tem entendido que a tese fixada pelo STF no RE 669.069, que trata da incidência da prescrição nos débitos com a União decorrentes de ilícitos civis, com prazo prescricional de cinco anos, não alcança prejuízos que decorram de ilícitos administrativos, como a não comprovação da regular gestão de recursos públicos, que são imprescritíveis. Nessa linha é a jurisprudência pacificada desta Corte de Contas, exemplificada nos Acórdão 5928/2016-TCU-Segunda Câmara (Rel. Min. Vital do Rêgo) , 5.939/2016-TCU-Segunda Câmara (Rel. Min. Marcos Bemquerer) , 232/2017-TCU-Primeira Câmara (Rel. Min. Bruno Dantas) , dentre outros. Ademais, conforme ajuizado no Acórdão 10046/2018-TCU-Segunda Câmara (Rel. Min. Marcos Bemquerer) , o julgamento de mérito do citado RE 852.475/STF, com repercussão geral, que adotou a tese de que são imprescritíveis as ações de ressarcimento ao erário, fundadas na prática de atos, desde que dolosos, tipificados na Lei 8.429/1992, não atinge os processos de controle externo, uma vez que estes não se originam de ações de improbidade administrativa, objeto daquela deliberação.
63. Assim, devidamente citado, o Sr. Fernando Bezerra de Souza Coelho não logrou demonstrar que as movimentações financeiras indicadas no parágrafo 44 da presente instrução tenham sido realizadas em conformidade com o estabelecido no convênio. Tão pouco apresentou elementos que permitam estabelecer o nexo causal entre as referidas movimentações e a execução do objeto pactuado no ajuste.
64. O responsável apresentou alegações de defesa que não foram capazes de elidir as irregularidades cometidas, não sendo possível, ainda, ser reconhecida a sua boa-fé.
65. Relativamente a esse aspecto, a jurisprudência deste Tribunal sedimentou entendimento de que quando se trata de processos atinentes ao exercício do controle financeiro da Administração Pública, tais como o que ora se examina, a boa-fé não pode ser presumida, devendo ser demonstrada e comprovada a partir dos elementos que integram os autos.
66. Tal interpretação decorre da compreensão de que, relativamente à fiscalização dos gastos públicos, privilegia-se a inversão do ônus da prova, pois cabe ao gestor comprovar a boa aplicação dos dinheiros e valores públicos sob sua responsabilidade.
67. Nesse contexto, e após exame de toda a documentação carreada aos autos, não há como se vislumbrar a boa-fé na conduta do responsável, já que não foram constatados atos ou fatos atenuantes os quais pudessem apontar para atitude zelosa e diligente do Sr. Fernando Bezerra de Souza Coelho na gestão da coisa pública. Com efeito, o responsável também não alcançou o intento de comprovar a regular aplicação dos recursos que lhe foram confiados, restringindo-se a apresentar alegações incapazes de elidir as irregularidades apontadas nos autos.
68. Sobre o assunto, o art. 202, § 6º, do Regimento Interno/TCU, estabelece que, não restando configurada de forma objetiva a boa-fé do responsável, o Tribunal proferirá, desde logo, o julgamento definitivo de mérito pela irregularidade das contas.
69. São nesse sentido os Acórdão 10995/2015-TCU-Segunda Câmara (Rel. Min. Marcos Bemquerer) , 7.473/2015-TCU-Primeira Câmara (Rel. Min. Benjamin Zymler) , 9376/2015-TCU-Segunda Câmara (Rel. Min. Vital do Rêgo) , 8.928/2015-TCU-Segunda Câmara (Rel. Min. Marcos Bemquerer) , 1895/2014-TCU-Segunda Câmara (Rel. Min. Ana Arraes) , entre outros.
70. Desse modo, embora os documentos constantes do processo comprovem a execução do objeto, não permitem concluir sobre a correta aplicação dos recursos repassados, devendo por isso serem rejeitadas as alegações de defesa apresentadas pelo Sr. Fernando Bezerra de Souza Coelho, julgando-se as suas contas irregulares, aplicando-lhe a multa prevista no art. 57 da Lei 8.443/1992, e condenando-o a restituir ao erário federal os seguintes valores subtraídos da conta específica do convênio, sem que ficasse esclarecida a sua final destinação:
	VALOR ORIGINAL (R$) 
	DATA DA OCORRÊNCIA

	350.000,00
	13/07/2006

	77.000,00
	29/09/2006

	400.000,00
	20/10/2006

	40.000,00
	09/11/2006

Alegações de defesa do Sr. Odacy Amorim de Souza (Peça 113) 
Argumento
71. O responsável alegou que:
a) ao assumir a gestão municipal editou o Decreto 001, de 2/1/ 2007, delegando a ordenação de despesas a cada uma das unidades integrantes da Administração Municipal, deixando de ser ordenador de despesas do Município;
b) não teve qualquer ingerência na movimentação financeira do convênio, não ordenou nenhuma das despesas realizadas, não firmou cheques, nem movimentou as contas bancárias;
c) o ordenador de despesas do convênio foi o responsável pela Assessoria de Convênios e Licitações e da Secretaria de Municipal de Planejamento, Gestão e Controle Interno;
d) 'independentemente da suposta movimentação inadequada, foi integralmente destinado para o objeto do convênio, não havendo o que se falar em devolução do recurso que efetivamente foi usado em benefício do município conveniado';
e) 'as supostas utilizações inadequadas foram em benefício do próprio Município de Petrolina';
f) 'não promoveu as movimentações questionadas, nem as mesmas foram promovidas a seu favor, o que o remove por completo qualquer responsabilidade sobre os fatos apontados no relatório/acórdão';
g) das movimentações consideradas indevidas, apenas as realizadas em junho/2007 foram realizadas na sua gestão, tratando-se de recursos da própria municipalidade, estranhos ao convênio, que foram creditados na conta específica em 11/6/2017, e debitados no dia seguinte;
h) no período do seu mandato 'não houve qualquer movimentação que pudesse criar qualquer tipo de prejuízo ao erário, muito pelo contrário, a movimentação foi no sentido inversos'.
Análise
72. O responsável limitou-se a atribuir a terceiros a responsabilidade pelas irregularidades que lhe são imputadas nos autos, esquivando-se do dever de provar a regular aplicação dos recursos e a obediência à legislação que rege a matéria.
73. Cumpre salientar que a delegação de competências, comum na administração pública, não assegura um salvo conduto ao gestor, uma vez que a sua responsabilidade decorre dos poderes que o cargo lhe investe para controlar as ações dos seus subordinados. A jurisprudência do Tribunal acolhe esse entendimento, a exemplo do Acórdão 1141/2003-TCU-Primeira Câmara (Rel. Min. Marcos Vilaça) .
74. Tendo o Sr. Odacy Amorim de Souza ocupado o cargo de Prefeito do Município de Petrolina/BA entre 29/12/2006 e 31/12/2008 (Peça 6, p. 66) , cabia-lhe esclarecer ao Tribunal a seguinte movimentação de recursos ocorrida na conta específica do Convênio 01.0249.00/2005 nesse período:
	Data
	Histórico
	Documento
	Valor
 (R$) 
	Débito/ Crédito
	Pág.
	Fonte/ Destino

	12/06/2007
	TED sem Cobrança de CPM
	130013
	51.522,65
	débito
	258
	outro banco

	12/06/2007
	Transferência de Saldo
	40890
	465.000,00
	débito
	258
	B Brasil

	Data
	Histórico
	Documento
	Valor (R$) 
	Débito/ Crédito
	Pág.
	Fonte/ Destino

	11/06/2007
	Transferência
	32356
	240.000,00
	crédito
	258
	B Brasil

	11/06/2007
	TED Crédito em Conta
	3631946
	51.522,65
	crédito
	258
	outro banco

	11/06/2007
	TED Crédito em Conta
	3634984
	135.000,00
	crédito
	258
	outro banco

	11/06/2007
	TED Outros
	3641746
	90.000,00
	crédito
	258
	outro banco

	05/11/2007
	Transferência 
	43103
	3.786,83
	crédito
	268
	B Brasil

	14/11/2007
	Depósito em Dinheiro
	96300
	6.500,00
	crédito
	268
	espécie

	20/12/2007
	Dep Cheque BB Liquidado
	9631715600546
	3.786,83
	crédito
	270
	B Brasil

	10/01/2008
	Dep Cheque BB Liquidado
	9631715600396
	3.786,83
	crédito
	272
	B Brasil

	29/01/2008
	Dep Cheque BB Liquidado
	9631715600349
	113.500,00
	crédito
	272
	B Brasil

	13/02/2008
	Depósito em Dinheiro
	9631715600244
	3.786,83
	crédito
	274
	espécie

	29/02/2008
	Depósito em Dinheiro
	9631715600611
	113.500,00
	crédito
	274
	espécie

	29/02/2008
	Depósito em Dinheiro
	9631715600734
	3.786,83
	crédito
	274
	espécie

	19/03/2008
	Depósito em Dinheiro
	9631715600311
	3.786,83
	crédito
	276
	espécie

	28/03/2008
	Dep Cheque BB Liquidado
	9631715600244
	113.500,00
	crédito
	276
	B Brasil

	17/04/2008
	Dep Cheque BB Liquidado
	9631715600272
	3.786,83
	crédito
	278
	B Brasil

	29/05/2008
	TED - Crédito em Conta
	3129309
	69.051,37
	crédito
	280
	outro banco

	29/05/2008
	TED - Crédito em Conta
	3129689
	32.770,01
	crédito
	280
	outro banco

75. Embora afirme que os valores creditados em 11/6/2017 (R$ 240.000,00 + R$ 51.522,65 + R$ 135.000,00 + R$ 90.000,00 = R$ 516.522,65) , e debitados no dia seguinte (R$ 51.522,65 + R$ 465.000,00 = R$ 516.522,65) , eram recursos financeiros da própria municipalidade, o responsável não apresentou nenhuma justificativa para a movimentação irregular desses recursos na conta específica, realizada em desconformidade com o estabelecido no convênio.
76. Excluída a referida movimentação, verifica-se que as demais transações referem-se a operações de crédito de valores na conta específica do convênio:
	Data
	Histórico
	Documento
	Valor (R$) 
	Débito/ Crédito
	Pág.
	Fonte/ Destino

	05/11/2007
	Transferência 
	43103
	3.786,83
	crédito
	268
	B Brasil

	14/11/2007
	Depósito em Dinheiro
	96300
	6.500,00
	crédito
	268
	espécie

	20/12/2007
	Dep Cheque BB Liquidado
	9631715600546
	3.786,83
	crédito
	270
	B Brasil

	10/01/2008
	Dep Cheque BB Liquidado
	9631715600396
	3.786,83
	crédito
	272
	B Brasil

	29/01/2008
	Dep Cheque BB Liquidado
	9631715600349
	113.500,00
	crédito
	272
	B Brasil

	13/02/2008
	Depósito em Dinheiro
	9631715600244
	3.786,83
	crédito
	274
	espécie

	29/02/2008
	Depósito em Dinheiro
	9631715600611
	113.500,00
	crédito
	274
	espécie

	29/02/2008
	Depósito em Dinheiro
	9631715600734
	3.786,83
	crédito
	274
	espécie

	19/03/2008
	Depósito em Dinheiro
	9631715600311
	3.786,83
	crédito
	276
	espécie

	28/03/2008
	Dep Cheque BB Liquidado
	9631715600244
	113.500,00
	crédito
	276
	B Brasil

	17/04/2008
	Dep Cheque BB Liquidado
	9631715600272
	3.786,83
	crédito
	278
	B Brasil

	29/05/2008
	TED - Crédito em Conta
	3129309
	69.051,37
	crédito
	280
	outro banco

	29/05/2008
	TED - Crédito em Conta
	3129689
	32.770,01
	crédito
	280
	outro banco

77. Cumpre ressaltar que, ao contrário do ocorrido na gestão do Sr. Fernando Bezerra de Souza Coelho, no período em que o Sr. Odacy Amorim de Souza ocupou o cargo de Prefeito de Petrolina/PE os débitos verificados na conta específica do convênio em 12/6/2017, estranhos à execução do ajuste, não foram dos recursos federais originalmente transferidos ao município pelo concedente, mas de recursos financeiros oriundos da conta movimento do ente federado que haviam sido creditados na multicitada conta específica no dia anterior, 11/6/2017, conforme informações prestadas pelo Banco do Brasil, à Peça 71 (p. 25-27 e 34) , em resposta à diligência à Peça 67.
78. Desse modo, embora não tenha ficado comprovado que a movimentação irregular dos recursos do Convênio 01.0249.00/2005, na gestão do Sr. Odacy Amorim de Souza, tenha ocasionado dano ao erário, conforme assente nos exames precedentes, a conduta caracterizou infração à norma legal, cabendo rejeitar parcialmente as suas alegações de defesa, julgando-se regulares com ressalva as suas contas. Deixa-se de propor a aplicação da multa prevista no art. 58 da Lei 8.443/1992, por considerar que a ocorrência não revestiu-se de maior gravidade, uma vez que os recursos estranhos ao convênio foram creditados e debitados na conta específica no período de apenas um dia, sem qualquer impacto na execução do ajuste.
CONCLUSÃO
79. Em face da análise promovida na seção 'Exame Técnico' da presente instrução, propõe-se rejeitar as alegações de defesa apresentadas pelo Sr. Fernando Bezerra de Souza Coelho,  uma vez que não foram suficientes para elidir a totalidade das irregularidades apontadas nos autos, e tendo em vista que não constam dos autos elementos que permitam reconhecer a boa-fé do aludido responsável, sugere-se que suas contas sejam julgadas irregulares, nos termos do art. 202, § 6º, do RI/TCU, aplicando-lhe a multa prevista no art. 57 da Lei 8.443/1992, com a imputação do débito indicado no parágrafo 70, supra, atualizado monetariamente e acrescido de juros de mora, nos termos do art. 202, §1º do RI/TCU.
80. Sugere-se, ainda, acatar parcialmente as alegações de defesa apresentadas pelo Sr. Odacy Amorim de Souza, julgando-se regulares com ressalva as suas contas.
81. O valor atualizado do débito atribuído ao Sr. Fernando Bezerra de Souza Coelho, sem a incidência de juros de mora, até 10/9/2019, é de R$ 1.757.064,47 (Peça 115) , e com a incidência de juros de mora, até 10/9/2019, é de R$ 3.004.193,64 (Peça 116) .
INFORMAÇÕES ADICIONAIS
82. Consta dos autos, à Peça 77, o Ofício 732/2017/PR-PTA/JZO/2º OTCC, datado de 18/9/2017, encaminhado pela Procuradoria da República Polo Petrolina/Juazeiro, informando o indeferimento do pedido de instauração de Inquérito Civil Público referente à apreciação, pelo TCU, da Tomada de Contas Especial relativa à aplicação dos recursos do Convênio 01.0249.00/2005, ora em exame. Conforme registrado no documento intitulado Notícia de Fato nº 1.26.001.000242/2017-88, o indeferimento decorreu da prescrição quinquenal prevista no art. 23, I, da Lei 8.429/92, que fulminou qualquer pretensão sancionatória pela prática de eventuais atos de improbidade praticados pelos ex-Prefeitos do Município de Petrolina/PE.
PROPOSTA DE ENCAMINHAMENTO
83. Diante do exposto, submetem-se os autos à consideração superior, propondo ao Tribunal:
a) rejeitar as alegações de defesa do Sr. Fernando Bezerra de Souza Coelho (CPF XXX.778.878-XX) , ex-Prefeito do Município de Petrolina/PE (Gestão 1º/1/2005 a 28/12/2006) ;
b) acatar parcialmente as alegações de defesa do Sr. Odacy Amorim de Souza (CPF XXX.793.514-XX) , ex-Prefeito do Município de Petrolina/PE (Gestão 29/12/2006 a 31/12/2008) ;
c) julgar regulares com ressalva, nos termos do arts. 1º, inciso I, e 16, inciso II, e 23, inciso II, da Lei 8.443/1992, c/c os arts. 1º, inciso I, 208 e 214, inciso II, do Regimento Interno as contas do Sr. Odacy Amorim de Souza, dando-lhe quitação;
d) julgar irregulares, nos termos dos arts. 1º, inciso I, 16, inciso III, alíneas 'b' e 'c', § 2º, da Lei 8.443/1992 c/c os arts. 19 e 23, inciso III, da mesma Lei, e com arts. 1º, inciso I, 209, incisos I, II, III, e IV, 210 e 214, inciso III, do Regimento Interno/TCU, as contas do Sr. Fernando Bezerra de Souza Coelho, condenando-o ao pagamento das importâncias a seguir especificadas, atualizadas monetariamente e acrescidas dos juros de mora, calculados a partir das datas discriminadas até a data da efetiva quitação do débito, fixando-lhe o prazo de quinze dias, para que comprove, perante o Tribunal, o recolhimento das referidas quantias ao Tesouro Nacional, nos termos do art. 23, inciso III, alínea 'a', da Lei 8.443/1992:
	VALOR ORIGINAL (R$) 
	DATA DA OCORRÊNCIA

	350.000,00
	13/07/2006

	77.000,00
	29/09/2006

	400.000,00
	20/10/2006

	40.000,00
	09/11/2006

Valor atualizado do débito, com juros de mora, em 10/9/2019: R$ 3.004.193,64;
e) aplicar ao Sr. Fernando Bezerra de Souza Coelho, a multa prevista no art. 57 da Lei 8.443/1992 c/c o art. 267 do RI/TCU, fixando-lhe o prazo de quinze dias, a contar da notificação, para que comprove, perante o Tribunal (art. 214, III, a, do Regimento Interno do TCU) , o recolhimento da dívida aos cofres do Tesouro Nacional, atualizada monetariamente desde a data do acórdão proferido por este Tribunal até a do efetivo recolhimento, se paga após o vencimento, na forma da legislação em vigor;
f) autorizar, desde logo, a cobrança judicial da dívida, caso não atendida a notificação, na forma do disposto no art. 28, inciso II, da Lei 8.443/1992;
g) autorizar também, desde logo, se requerido, com fundamento no art. 28, inciso I, da Lei 8.443, de 1992 c/c o art. 217, §§ 1º e 2º do Regimento Interno, o parcelamento da dívida em até 36 parcelas, incidindo sobre cada parcela, corrigida monetariamente, os correspondentes acréscimos legais fixando- lhe o prazo de quinze dias, a contar do recebimento da notificação, para comprovar perante o Tribunal o recolhimento da primeira parcela, e de trinta dias, a contar da parcela anterior, para comprovar os recolhimentos das demais parcelas, devendo incidir sobre cada valor mensal, atualizado monetariamente, os juros de mora devidos, no caso do débito, na forma prevista na legislação em vigor, alertando o responsável de que a falta de comprovação do recolhimento de qualquer parcela importará o vencimento antecipado do saldo devedor, nos termos do § 2º do art. 217 do Regimento Interno deste Tribunal;
h) enviar cópia do Acórdão ao Procurador-Chefe da República no Estado da Bahia, nos termos do § 3º do art. 16 da Lei 8.443/1992 c/c o § 7º do art. 209 do Regimento Interno do TCU, para adoção das medidas cabíveis, informando-lhe que o inteiro teor da deliberação pode ser consultado no endereço www.tcu.gov.br/acordaos;
i) enviar cópia do Acórdão ao Ministério da Ciência, Tecnologia, Inovações e Comunicações, e aos Srs. Fernando Bezerra de Souza Coelho e Odacy Amorim de Souza, para ciência, informando que a deliberação, acompanhada do Relatório e do Voto que a fundamenta, está disponível para a consulta no endereço www.tcu.gov.br/acordaos". 
3.	De outra sorte, com a anuência do secretário da unidade técnica (Peça 119) , o diretor da Secex-TCE discordou parcialmente da aludida proposta do auditor federal, tendo lançado o seu parecer à Peça 118 nos seguintes termos:
	" (...) 2. Conforme Ofício de citação 1525/2018 (peça 106) , o débito proposto resulta da ausência de comprovação da boa e regular aplicação dos recursos objeto destas transferências efetuadas pelo Sr. Fernando Bezerra de Souza Coelho (CPF XXX.778.878-XX) , ex-Prefeito do Município de Petrolina/PE (gestão 1º/1/2005 a 28/12/2006) , consubstanciada na carência de nexo causal entre o dinheiro e as despesas apresentadas:
	Data
	Histórico
	Documento
	Débito (R$) 
	Crédito (R$) 
	Pág.
	Destino

	13/07/2006
	229 transferência
	035105
	350.000,00
		242
	B Brasil

	18/07/2006
	729 transferência
	035167
		350.000,00
	242
	B Brasil

	29/09/2006
	229 transferência
	036273
	77.000,00
		246
	B Brasil

	20/10/2006
	229 transferência
	036568
	400.000,00
		248
	B Brasil

	09/11/2006
	229 transferência
	036972
	40.000,00
		250
	B Brasil

	10/11/2006
	729 transferência
	037037
		40.000,00
	250
	B Brasil

	Saldo R$ (D - C) 
	867.000,00
	390.000,00
	477.000,00

3.	Com as vênias de estilo, discordo da existência desse débito, uma vez não vislumbrar que da irregular movimentação financeira dos recursos tenha, neste caso, restado prejuízo ao erário. 
3.1. Primeiro, porque o Sr. Odacy Amorim de Souza (CPF XXX.793.514-XX) , ex-Prefeito do Município de Petrolina/PE (gestão 29/12/2006 a 31/12/2008) , pagou a dívida referente à diferença entre os valores transferidos a débito da conta específica do convênio e os que retornaram àquela conta, conforme cópia de GRU (peças 44-49) , quantia sobre a qual não paira questionamento, devendo-se, portanto, ser dada quitação aos responsáveis, consoante sugere a instrução. 
3.2. Segundo, porque os valores devolvidos diretamente para a conta específica foram usados no pagamento de despesas objeto do convênio. Com efeito, não há contestação nos autos a respeito da execução do objeto e nem de que tais recursos foram aplicados nesse objeto. Sendo assim, é possível concluir pela existência de nexo causal entre as despesas do convênio e esse dinheiro que retornou à conta específica.
4.	Se o dinheiro retornou à conta específica e dela somente saiu para o pagamento de despesas do convênio, resta firmado o liame entre essa verba do convênio e as correspondentes despesas. 
5.	Não fosse assim, a situação seria, então, o custeio dessas despesas do convênio com dinheiro de outrem, que, por força do princípio do não enriquecimento sem causa, passaria a ser credor da União no mesmo valor. Na instrução de peça 78, itens 37-39, concluiu-se que as transferências a débito da conta específica tiveram como destino outras contas municipais. Então, segundo o raciocínio, se o município também foi quem devolveu os recursos em destaque, tem-se que a União é devedora e credora da municipalidade, ao mesmo tempo e pelo mesmo valor, o que se tornaria antieconômico prosseguir com a cobrança da suposta dívida.
6.	Entretanto, a movimentação de recurso fora da conta específica com retorno posterior não afasta, por si só, o nexo causal entre o referido dinheiro e as despesas correlatas. Esse é o entendimento pacificado na jurisprudência, exemplificada nos Acórdão 2291/2007-TCU-Segunda Câmara, rel. Ubiratan Aguiar, e 4350/2018-2ª Câmara, rel. André de Carvalho. Na primeira decisão, foi dito inclusive que: 
'A transferência de recursos da conta específica do convênio para conta única da prefeitura municipal, com posterior retorno dos valores, pode ser caracterizada como falha formal desde que ocorra a execução integral do objeto do convênio, o nexo de causalidade e a ausência de locupletamento do gestor' (Acórdão 2291/2007-TCU-Segunda Câmara, relator Min. Ubiratan Aguiar) .
7.	Portanto, no caso específico, é possível concluir pela existência de nexo causal entre os recursos que retornam à conta específica e as despesas apresentadas, inexistindo, assim, o apontado débito de R$ 867.000,00, pois houve execução integral do objeto, cumprimentos dos objetivos e ausência de indícios de locupletamento.
8.	Contudo, entendo que a movimentação de recursos fora da conta específica, mesmo com o posterior retorno à conta específica, constitui grave infração à norma legal e enseja o julgamento irregular das contas do responsável, além da aplicação da multa prevista no art. 58, inciso I, da Lei 8.443/1992. Dessa forma, concluo pelo afastamento do débito atribuído ao Sr. Fernando Bezerra de Souza Coelho, mas pelo julgamento irregular de suas contas e aplicação da multa referida.
9.	Ante o exposto, submeto os autos à consideração superior, propondo:
9.1. rejeitar parcialmente as alegações de defesa do Sr. Fernando Bezerra de Souza Coelho (CPF XXX.778.878-XX) , ex-Prefeito do Município de Petrolina/PE (Gestão 1º/1/2005 a 28/12/2006) , dando-lhe quitação no tocante ao débito relativo à diferença entre as transferências a débito e a crédito da conta específica do Convênio 01.0249.00/2005 (Siafi 537203) ;
9.2. acatar parcialmente as alegações de defesa do Sr. Odacy Amorim de Souza (CPF XXX.793.514-XX) , ex-Prefeito do Município de Petrolina/PE (Gestão 29/12/2006 a 31/12/2008) ;
9.3. julgar regulares com ressalva, nos termos do arts. 1º, inciso I, e 16, inciso II, e 23, inciso II, da Lei 8.443/1992, c/c os arts. 1º, inciso I, 208 e 214, inciso II, do Regimento Interno as contas do Sr. Odacy Amorim de Souza, dando-lhe quitação;
9.4. julgar irregulares, nos termos dos arts. 1º, inciso I, 16, inciso III, alínea 'b', § 2º, 19, parágrafo único, e 23, inciso III, da Lei 8.443/1992 as contas do Sr. Fernando Bezerra de Souza Coelho, imputar a ele a multa prevista no art. 58, inciso I, da mesma Lei e fixar-lhe o prazo de quinze dias, a contar da notificação, para que comprove, perante o Tribunal (art. 214, III, a, do Regimento Interno do TCU) , o recolhimento da dívida aos cofres do Tesouro Nacional, atualizada monetariamente desde a data do acórdão até a do efetivo recolhimento, se paga após o vencimento, na forma da legislação em vigor;
9.5. autorizar, desde logo, a cobrança judicial da dívida, caso não atendida a notificação, na forma do disposto no art. 28, inciso II, da Lei 8.443/1992;
9.6. autorizar também, desde logo, se requerido, com fundamento no art. 28, inciso I, da Lei 8.443, de 1992 c/c o art. 217, §§ 1º e 2º do Regimento Interno, o parcelamento da dívida em até 36 parcelas, incidindo sobre cada parcela, corrigida monetariamente, os correspondentes acréscimos legais fixando-lhe o prazo de quinze dias, a contar do recebimento da notificação, para comprovar perante o Tribunal o recolhimento da primeira parcela, e de trinta dias, a contar da parcela anterior, para comprovar os recolhimentos das demais parcelas, devendo incidir sobre cada valor mensal, atualizado monetariamente, os juros de mora devidos, no caso do débito, na forma prevista na legislação em vigor, alertando o responsável de que a falta de comprovação do recolhimento de qualquer parcela importará o vencimento antecipado do saldo devedor, nos termos do § 2º do art. 217 do Regimento Interno deste Tribunal;
9.7. enviar cópia do Acórdão ao Procurador-Chefe da República no Estado de Pernambuco, nos termos do § 3º do art. 16 da Lei 8.443/1992 c/c o § 7º do art. 209 do Regimento Interno do TCU, para adoção das medidas cabíveis, informando-lhe que o inteiro teor da deliberação pode ser consultado no endereço www.tcu.gov.br/acordaos;
9.8. enviar cópia do Acórdão ao Ministério da Ciência, Tecnologia, Inovações e Comunicações, e aos Srs. Fernando Bezerra de Souza Coelho e Odacy Amorim de Souza, para ciência, informando que a deliberação, acompanhada do Relatório e do Voto que a fundamenta, está disponível para a consulta no endereço www.tcu.gov.br/acordaos".
4.	Enfim, por intermédio do Exmo. Sr. Procurador Sérgio Ricardo Costa Caribé, o Ministério Público junto ao TCU (MPTCU) discordou da aludida proposta da Secex-PE, tendo lançado, para tanto, o seu parecer à Peça 120 nos seguintes termos:
" (...) 3. Após analisar as defesas apresentadas pelos responsáveis (peças 110 e 113) , o Sr. Auditor da Secretaria de Controle Externo de TCE (Secex-TCE) propôs, entre outras medidas, julgar irregulares as contas do Sr. Fernando Bezerra de Souza Coelho em razão das movimentações financeiras irregulares, com base no art. 16, inciso III, alíneas 'b' e 'c', da Lei 8.443/1992, condenando-o pelo débito histórico de R$ 867.000,00 e aplicando-lhe a multa do art. 57 da mesma lei (peça 117, p. 23) . 
4.	Já em relação ao Sr. Odacy Amorim de Souza, o Sr. Auditor propôs julgar regulares com ressalva suas contas, com base no art. 16, inciso II, da Lei 8.443/1992, dando-lhe quitação (peça 117, p. 23) , porquanto restou demonstrado que, 'no período em que (...) ocupou o cargo de Prefeito de Petrolina/PE, os débitos verificados na conta específica do convênio em 12/6/2017, estranhos à execução do ajuste, não foram dos recursos federais originalmente transferidos ao município pelo concedente, mas de recursos financeiros oriundos da conta movimento do ente federado que haviam sido creditados na multicitada conta específica no dia anterior' (peça 117, p. 22, grifos nossos) .
5.	Em pronunciamento divergente, embora confirmando a irregularidade das movimentações financeiras realizadas na gestão do Sr. Fernando Bezerra de Souza Coelho, o Sr. Diretor da Secex-TCE, com a anuência do Sr. Secretário, discordou da existência de débito, 'uma vez não vislumbrar que da irregular movimentação financeira dos recursos tenha, neste caso, restado prejuízo ao erário' (peça 118, p. 1) . Diante disso, os Srs. Dirigentes da unidade técnica propuseram, entre outras medidas, julgar regulares com ressalva as contas do Sr. Odacy Amorim de Souza, dandolhe quitação, e julgar irregulares as contas do Sr. Fernando Bezerra de Souza Coelho, com base no art. 16, inciso III, alínea 'b', da Lei 8.443/1992, aplicando-lhe a multa prevista no art. 58, inciso I, da mesma lei (peças 118, p. 2, e 119) .
6.	Conforme explicado pelo Sr. Diretor, 'os valores devolvidos diretamente para a conta específica foram usados no pagamento de despesas objeto do convênio', cuja execução não se questiona neste processo (peça 118, p. 1) . Por outras palavras, após o retorno dos recursos para a conta específica, as despesas relacionadas ao objeto do convênio teriam sido realizadas mediante pagamentos por meio da conta específica, restabelecendo, assim, o nexo entre as despesas do convênio e os valores depositados na conta específica desse ajuste. 'Se o dinheiro retornou à conta específica e dela somente saiu para o pagamento de despesas do convênio, resta firmado o liame entre essa verba do convênio e as correspondentes despesas' (peça 118, p. 1) .
7.	Em seu abalizado pronunciamento, o Sr. Diretor ainda trouxe dois importantes precedentes em que esta Corte de Contas analisara situações que, embora com suas peculiaridades, assemelham-se ao caso vertente. Por meio do Acórdão 2291/2007-TCU-Segunda Câmara, o Tribunal apreciou irregularidade concernente 'a diversas movimentações irregulares na conta específica do Convênio nº  251/1989, que, de acordo com os próprios envolvidos, comprovada por meio de extratos bancários constantes nos autos, consistiu na transferência de recursos da mencionada conta para aquela de titularidade da prefeitura municipal (conta única) , havendo o retorno dos valores, sem correção monetária ou juros, dias após, em todas as operações inquinadas', conforme delimitada pelo relator Ministro Ubiratan Aguiar. 
8.	Naquele julgado, o Tribunal seguiu o entendimento do relator no sentido de que 'não há que se falar em débito (...) - sendo esse, também, o entendimento da unidade técnica e do MP/TCU -, visto que, mesmo sem a devida correção, os valores retornaram à conta específica do convênio. A inexistência de débito justifica-se, ainda, pelo fato de que houve execução integral do objeto do convênio e de que não há registro nos autos de que os responsáveis se beneficiaram diretamente com as operações financeiras questionadas' (voto condutor do Acórdão 2291/2007-TCU-Segunda Câmara, relator Ministro Ubiratan Aguiar) . O Tribunal acabou por julgar regular com ressalva as contas do responsável pelas movimentações indevidas.
9.	Já mediante o recente Acórdão 4350/2018-TCU-Segunda Câmara, a Corte de Contas examinou situação em que também 'não se questiona a execução do objeto ajustado, mas apenas a aludida movimentação dos recursos para fora da conta específica do convênio, infringindo o art. 20 da então vigente IN STN 1, de 1997', como explicado no voto condutor daquela decisão, da lavra do MinistroSubstituto André Luís de Carvalho. 
10. Naquela ocasião, com base em demonstrativos do fluxo das movimentações financeiras entre as contas específicas e não específica, a unidade técnica e o " especializado anotaram 'que a execução do objeto pactuado teria restado comprovada nos autos, a despeito de o pagamento ter sido realizado sob a conta não-específica', de modo que o relator, em voto que fundamentou a apreciação do caso pelo Tribunal, 'não vislumbro[u] os pressupostos para a original constituição regular do presente processo de TCE, já que o suposto dano ao erário não subsistia nem mesmo antes da autuação do presente feito' (voto condutor do Acórdão 4350/2018-TCU-Segunda Câmara, relator MinistroSubstituto André Luís de Carvalho) . 
11. Diante disso, o TCU decidiu pelo arquivamento do feito em face da ausência dos pressupostos de constituição e desenvolvimento válido e regular do processo. Naquele caso analisado pelo Tribunal, não houve sequer o retorno dos valores para a conta específica do convênio: a movimentação dos recursos ocorreu em contas não específicas e, ainda assim, não se considerou rompido o nexo entre os recursos públicos e as despesas para a realização do objeto pactuado, tendo em consideração os referidos demonstrativos do fluxo financeiro. 
12. Portanto, no mesmo sentido desses julgados, considerando que 'houve execução integral do objeto, cumprimentos dos objetivos [do convênio] e ausência de indícios de locupletamento' (peça 118, p. 2) , anuo à conclusão dos Srs. Dirigentes pelo afastamento do débito atribuído ao Sr. Fernando Bezerra de Souza Coelho. Dessa forma, em linha com os desfechos dos referidos precedentes, bem como com o entendimento convergente da unidade técnica no tocante ao Sr. Odacy Amorim de Souza, cabe afastar o débito inicialmente apurado nos autos e julgar regular com ressalva as contas dos responsáveis.  
13. Ante o exposto, este membro do Ministério Público de Contas junto ao TCU manifesta-se pela regularidade com ressalva das presentes contas".
É o Relatório.

PROPOSTA DE DELIBERAÇÃO
Trata-se de tomada de contas especial instaurada pelo então Ministério da Ciência e Tecnologia e Inovação (MCTI) em desfavor de Fernando Bezerra de Souza Coelho e de Odacy Amorim de Souza, como então prefeitos de Petrolina - PE (gestões: 2005-2006 e 2007-2008, respectivamente) , diante da parcial reprovação da prestação de contas do Convênio nº 01.0249.00/2005 (Siafi 537203) destinado a apoiar o projeto de reciclagem de resíduos sólidos da construção civil no aludido município a partir da alocação de recursos federais sob o valor de R$ 1.111.961,56, tendo a vigência do aludido ajuste sido estipulada para o período de 26/12/2005 a 31/5/2008. 
2.	O TCU deve julgar esta TCE, no presente momento, a partir da avaliação sobre as medidas adotadas pela SecexTCE em atendimento ao Acórdão 9.872 prolatado pela 2ª Câmara, na Sessão de 21/11/2017, em face da ausência de elementos suficientes para estabelecer o necessário nexo causal entre os recursos federais transferidos e os supostos dispêndios incorridos no ajuste.
3.	Como visto, inicialmente - no âmbito do TCU, teria sido imputada em desfavor dos responsáveis a irregularidade consubstanciada na "movimentação indevida da conta corrente específica do referido convênio, caracterizada por retiradas não vinculadas a pagamentos da execução do objeto pactuado, nem a aplicações financeiras,  (...)  com posterior devolução dos recursos em montante R$ 1.670,81 inferior ao montante retirado"  (Peças 8-11) .
4.	Todavia, como o suposto valor atualizado do débito seria inferior ao limite então fixado para o prosseguimento da TCE pela Instrução Normativa TCU nº 71, de 2012, e o processo ainda estaria pendente de citação válida, a 2ª Câmara do TCU prolatou o Acórdão 7.823/2016 no sentido do arquivamento do correspondente feito sem o cancelamento do débito, nos termos do art. 93 da Lei nº  8.443, de 1992 (Peça 12) .
5.	Ocorre, contudo, que, após a prolação do aludido Acórdão 7.823/2016, o Sr. Fernando Bezerra de Souza Coelho apresentou a sua formal petição no sentido do seu inconformismo por continuar obrigado ao pagamento do suscitado débito, a despeito do original arquivamento da TCE (Peça 23) . 
6.	A 2ª Câmara do TCU proferiu, então, o Acórdão 10.390/2016 no sentido do desarquivamento do processo, nos termos do art. 199, § 3º, do RITCU, determinando o necessário prosseguimento do feito a partir da subsequente citação dos responsáveis (Peça 30) .
7.	Em resposta às citações, o Sr. Fernando Bezerra de Souza Coelho apresentou, ao final, as suas alegações de defesa, ao passo que, além de apresentar a sua defesa, o Sr. Odacy Amorim de Souza promoveu em favor do Tesouro Nacional o espontâneo recolhimento do débito suscitado inicialmente sob o cogitado valor de R$ 1.670,81 com o acréscimo da subjacente atualização monetária (Peças 42 e 44-49) .
8.	Na sua derradeira defesa, o Sr. Fernando Bezerra de Souza Coelho apresentou, em suma (Peça 110) , as seguintes alegações: (i) o objeto do ajuste teria sido devidamente executado e, de acordo com o órgão concedente, os objetivos teriam sido alcançados, restando, por aí, comprovada a correta aplicação dos recursos federais; (ii) a unidade técnica e o MPTCU teriam assinalado a inexistência de qualquer prejuízo ao erário; (iii) as transferências teriam ocorrido para as contas bancárias da própria municipalidade e teriam sido sucedidas por devoluções à conta do convênio, ressaltando que, em situações análogas, o TCU teria admitido a regularidade das contas, a exemplo do Acórdão 2271/2007-TCU-Plenário; e (iv) o transcurso de mais de doze anos impossibilitaria o pleno exercício da defesa e a consequente condenação dos responsáveis.
9.	Já o Sr. Odacy Amorim de Souza apresentou, em síntese (Peça 113) , as seguintes alegações: (i) a ordenação de despesas estaria sob a titularidade das unidades da administração municipal e, assim, não teria praticado nenhum ato sobre a movimentação financeira do ajuste; (ii) os recursos repassados teriam sido integralmente destinados ao objeto pactuado pelo convênio e "as supostas utilizações inadequadas" teriam beneficiado o município; e (iii) apenas as movimentações em junho de 2007 teriam ocorrido durante a sua gestão, mas diriam respeito a "recursos da própria municipalidade, estranhos ao convênio, que foram creditados na conta específica em 11/6/2007, e debitados no dia seguinte".
10.	De todo modo, após a análise final do feito, o auditor federal propôs a irregularidade das contas para condenar o Sr. Fernando Bezerra de Souza Coelho em débito e multa diante da ausência de efetiva comprovação sobre a regularidade dos dispêndios no ajuste, sem prejuízo da regularidade das contas para Odacy Amorim de Souza diante da reduzida ofensa à norma legal orçamentário-financeira; ao passo que, com a anuência do secretário, o diretor sugeriu a irregularidade das contas dos responsáveis para aplicar a multa legal em desfavor, apenas, de Odacyr Amorim de Souza, em face do recolhimento do débito sob o aludido valor de R$ 1.670,81, tendo suscitado, para tanto, a suposta prescrição da pretensão punitiva do TCU em favor de Fernando Bezerra de Souza Coelho (Peças 52 a 54) .
11.	A despeito, contudo, de ter concordado com a manifestação da unidade técnica, o MPTCU aduziu o suposto rigor excessivo no julgamento pela irregularidade das contas e na aplicação da multa em desfavor de Odacyr Amorim de Souza, tendo ponderado, nesse sentido, que, embora reprovável, a conduta dos gestores não teria a deliberada intenção de lesão ao erário ou de locupletamento próprio, e, assim, o Parquet especial propôs a regularidade, com ressalva, para as contas dos aludidos responsáveis (Peça 55) .
12.	Incorporo o parecer do Auditor Federal Wilson Júlio da Luz Santos a estas razões de decidir.
13.	Bem se sabe que, por meio do anunciado Acórdão 3779/2017-TCU-Segunda Câmara do TCU determinou que a unidade técnica buscasse o necessário esclarecimento sobre todas as circunstâncias inerentes à movimentação dos recursos federais na conta específica do ajuste, considerando, entre outras evidências, que, a partir da breve análise da memória de cálculo acostada à Peça 6 (p. 7) em conjunto com os extratos da conta específica (Peça 1, p. 234-248) e com a relação de pagamentos (Peça 1, p. 192-194) , sobressairia a inconsistência em 6 (seis) retiradas de recursos junto à aludida conta corrente, entre 13/7/2006 e 12/6/2007, sem a necessária correspondência com os pagamentos da execução do convênio, totalizando o movimento de R$ 1.383.522,65 ao lado da intercorrência de 19 (dezenove) devoluções de recursos por meio dos pulverizados depósitos na aludida conta, entre 18/7/2006 e 29/5/2008, totalizando o valor de R$ 1.381.851,84, sem a necessária demonstração, entretanto, sobre o necessário nexo causal entre o aporte dos recursos federais e os respectivos dispêndios incorridas em prol do aludido ajuste (Peças 57-59) .
14.	Ocorre, todavia, que, após o prosseguimento do feito em atendimento ao anterior Acórdão 10.390/2016, o responsável não teria apresentado as devidas comprovações, com a necessária análise técnica, sobre a verdadeira aplicação dada aos recursos federais depositados, retirados e, posteriormente, devolvidos à conta corrente específica do aludido convênio, restando inviabilizada, com isso, a efetiva comprovação sobre a regularidade dos dispêndios em face da referida ausência do necessário nexo causal entre os recursos federais aportados e os supostos dispêndios junto ao ajuste.
15.	Por esse ângulo, após a final análise sobre a conduta de Fernando Bezerra de Souza Coelho, o auditor federal bem evidenciou a perpetração das seguintes irregularidades:
" (...) 50. A partir das informações prestadas pelo Banco do Brasil, à Peça 71, em resposta à diligência à Peça 67, verifica-se que os aludidos recursos federais foram transferidos da conta específica do convênio para a conta movimento da Prefeitura Municipal de Petrolina/PE de número 32356-X, da mesma instituição bancária (Peça 71, p. 28, 30, 31 e 40) .
51. A transferência de recursos da conta específica do convênio para outras contas bancárias, mesmo que de titularidade do município, impede, em regra, o estabelecimento do nexo de causalidade entre a execução do objeto e os recursos federais transferidos para tal fim.
52. A partir do momento em que ocorreu a transferência dos recursos da conta específica do convênio para uma outra conta do município, tornou-se impossível acompanhar a movimentação financeira do ajuste. Se é certo que os recursos federais repassados entraram na conta específica do convênio, a partir do momento em que foram transferidos para outras contas, não há indício seguro sobre qual o destino que lhes foi dado. Não há como presumir que tenham sido utilizados em benefício do município, nem como afastar, acima de qualquer dúvida, a possibilidade de desvio ou de locupletamento. Tem-se, assim, a impossibilidade de reconhecimento do nexo de causalidade entre as ações supostamente executadas e os recursos federais transferidos ao município.
53. A jurisprudência desta Corte de Contas é pacífica no sentido de que não basta a comprovação da execução do objeto para se firmar o juízo de regularidade no manejo do dinheiro público, mas se faz necessário demonstrar que tal execução se deu à conta dos recursos federais transferidos para tal fim. É que o objeto pode ter sido executado com recursos outros que não os valores oriundos do convênio, que permaneceriam sem a devida comprovação da destinação que lhes foi dada. Nesse sentido são os Acórdão 344/2015-TCU-Plenário (Rel. Min. Walton Alencar Rodrigues) , 2.206/2015-TCU-Plenário (Rel. Min. José Múcio Monteiro) , 3.698/2015-TCU-2ª Câmara (Rel. Min. Marcos Bemquerer) , 4.478/2015-TCU-1ª Câmara (Rel. Min. Bruno Dantas) , 5.766/2015-TCU-1ª Câmara (Rel. Min. Benjamin Zymler) e 8.932/2015-TCU-2ª Câmara (Rel. Min. André de Carvalho) .
54. Embora tenha sido constatado que houve a execução física do objeto (Relatório de Avaliação, datado de 21/2/2011, à Peça 5, p. 32-36) , não há comprovação de que os recursos para a consecução da obra advieram do convênio sob análise, uma vez que, dos recursos federais repassados ao município (R$ 350.000,00 em 31/3/2006, conforme Peça 1, p. 160, e R$ 761.961,56 em 28/9/2006, conforme Peça 1, p. 172, totalizando R$ 1.252.661,56) , o montante de R$ 867.000,00 foi retirado da conta específica entre 13/7/2006 e 9/11/2006, sem que tenha sido apresentado qualquer documento que comprove a sua utilização na execução do objeto pactuado no ajuste. Em razão desses saques, do total de recursos federais transferidos ao município (R$ 1.252.661,56) , restavam apenas R$ 385.661,56 na conta específica do ajuste ao final da gestão do Fernando Bezerra de Souza Coelho, em 28/12/2006 (Peça 6, p. 66) .
55. A jurisprudência desta Corte é no sentido de que a mera execução física do objeto ou de parte dele, por si só, não comprova que os recursos foram aplicados corretamente, cabendo ao responsável demonstrar o nexo causal entre os recursos que lhe foram repassados e os documentos de despesas referentes à execução, tais como notas de empenho, recibos, notas fiscais, extratos bancários, de forma que seja possível confirmar que determinada obra foi executada com os recursos transferidos.
56. Esse entendimento fundamenta-se no dever de prestar contas, previsto no parágrafo único do art. 70 da Constituição Federal, bem como em outros normativos infraconstitucionais, como o Decreto-Lei 200/1967. Nesse sentido é o teor dos Acórdão 2024/2016-TCU-Segunda Câmara (Rel. Min. Ana Arraes) , 1.449/2016-TCU-2ª Câmara (Rel. Min. Ana Arraes) , 11.236/2015-TCU-2ª Câmara (Rel. Min. Ana Arraes) , 11.222/2015-TCU-2ª Câmara (Rel. Min. Augusto Nardes) , e 7.612/2015-TCU-1ª Câmara (Rel. Min. Walton Alencar Rodrigues) ." (grifou-se) 
16.	Restou por aí evidenciado, então, o dano causado ao erário, até porque, para além da ausência de efetiva comprovação dos dispêndios com os recursos federais e da aludida ausência do necessário nexo causal, toda a estranha confusão promovida entre os recursos federais e os supostos recursos municipais resultou no reforço à presunção legal de desvio dos recursos federais em face do subsequente aporte dos recursos municipais para a cobertura dos valores na conta específica do convênio, devendo ser destacado, nesse ponto, que a reparação do eventual dano ao erário estaria sob a responsabilidade dos gestores, e não do município, não podendo, assim, a mera cobertura dos valores pelos subjacentes recursos municipais resultar no suposto afastamento do dano ao erário, e, desse modo, TCU deve promover a efetiva condenação do responsável, sem prejuízo de notificar o Tribunal de Contas do Estado de Pernambuco diante da adicional possibilidade de ter sido, também, promovida a malversação dos correspondentes recursos municipais.
17.	Bem se vê, nesse ponto, que, em sintonia, entre outros, com os Acórdãos 1.194/2009 e 3.991/2015, da 1ª Câmara, os Acórdãos 27/2004, 6.235/2013 e 3.223/2017, da 2ª Câmara, e os Acórdãos 11/1997 e 997/2015, do Plenário, a jurisprudência do TCU estaria firmada no sentido da pessoal responsabilidade do gestor pela comprovação da boa e regular aplicação dos recursos federais recebidos mediante convênio ou instrumentos congêneres, submetendo todo aquele que administra os recursos públicos ao dever de demonstrar o correto emprego dos valores federais, nos termos do art. 70, parágrafo único, da Constituição de 1988 e do art. 93 do Decreto-Lei nº 200, de 1967.
18.	O montante, contudo, do dano ao erário imputável em desfavor de Fernando Bezerra de Souza Coelho deve corresponder à parcela dos saques efetuados na conta vinculada ao convênio sem a aludida comprovação do necessário nexo causal para o dispêndio em prol do objeto pactuado sob o valor histórico, aí, de R$ 867.000,00 em razão das seguintes premissas econômico-financeiras:
	Data
	Histórico
	Documento
	Valor
 (R$) 
	Débito/ Crédito
	Pág.
	Destino

	13/07/2006
	229 transferência
	035105
	350.000,00
	débito
	242
	B Brasil

	29/09/2006
	229 transferência
	036273
	77.000,00
	débito
	246
	B Brasil

	20/10/2006
	229 transferência
	036568
	400.000,00
	débito
	248
	B Brasil

	09/11/2006
	229 transferência
	036972
	40.000,00
	débito
	250
	B Brasil

	TOTAL
	867.000,00
			
19.	Por esse prisma, e diante, especialmente, da referida ausência de efetiva comprovação do nexo causal entre os recursos federais aportados e os supostos dispêndios incorridos no ajuste, a subjacente ausência de elementos suficientes para demonstrar a boa e regular aplicação dos recursos federais transferidos resultou na efetividade da presunção legal de dano ao erário pela aludida parcela não comprovada dos valores repassados ao município e, assim, restaria adequada a proposta da unidade técnica para condenar o Sr. Fernando Bezerra de Souza Coelho em débito e em multa.
20.	Não subsistiria, enfim, a eventual prescrição da pretensão punitiva do TCU sobre o presente caso concreto, nos termos do Acórdão 1441/2016-TCU-Plenário, diante da efetiva ausência do transcurso de mais de dez anos entre a ordem para a citação no âmbito do TCU, em 13/9/2016 (Peça 30) , e a cessação das aludidas irregularidades pela movimentação irregular dos recursos federais no convênio sem o suscitado nexo causal, em 09/11/2006 (Peça 1, p. 242-280) .  
21.	Eis que, por meio do aludido Acórdão 1.441/2016 proferido na Sessão Extraordinária de 8/6/2016, o Plenário do TCU firmou o seu entendimento no sentido de que a prescrição da pretensão punitiva deve seguir a regra geral do prazo decenal, contado a partir do fato, em linha com o art. 205 do Código Civil brasileiro, interrompendo a contagem do aludido prazo com a ordem de citação, nos termos do art. 240, caput, da Lei nº 13.105 (Código Processual Civil) , de 2015.
22.	Sem prejuízo, porém, do respeito a esse entendimento do TCU, deve ser reiterada a minha ressalva já registrada em vários outros julgados do Tribunal no sentido de que, na ausência de lei específica, o TCU não deveria aplicar qualquer prazo prescricional sobre a referida pretensão punitiva ou, então, na pior das hipóteses, o Tribunal deveria aplicar a regra prescricional fixada pela Lei nº 9.873, de 1999, não só porque ela trata diretamente de prescrição no âmbito do direito administrativo sancionador, mas também porque, entre outras medidas, a aludida lei manda aplicar o prazo prescricional penal, quando a infração administrativa também configure crime, além de determinar expressamente que, diante de ilícito continuado ou permanente, a contagem do prazo iniciará na cessação desse ilícito.
23.	A despeito, então, do registro dessa minha posição pessoal, o TCU deve pugnar pela pronta aplicação da multa prevista no art. 57 da Lei nº 8.443, de 1992, em desfavor do aludido responsável, com a consunção aí da multa prevista no art. 58, II, da Lei nº 8.443, de 1992, ante a adicional ofensa grave à norma legal orçamentário-financeira, a partir do entendimento fixado pelo aludido Acórdão 1441/2016-TCU-Plenário.
24.	Já por outro ângulo, após a final análise sobre a conduta de Odacy Amorim de Souza, tendo pugnado pelo excepcional afastamento das supostas irregularidades a ele imputáveis sobre o dispêndio dos recursos federais, o auditor federal evidenciou a ocorrência das seguintes circunstâncias: 
" (...) 75. Embora afirme que os valores creditados em 11/6/2017 (R$ 240.000,00 + R$ 51.522,65 + R$ 135.000,00 + R$ 90.000,00 = R$ 516.522,65) , e debitados no dia seguinte (R$ 51.522,65 + R$ 465.000,00 = R$ 516.522,65) , eram recursos financeiros da própria municipalidade, o responsável não apresentou nenhuma justificativa para a movimentação irregular desses recursos na conta específica, realizada em desconformidade com o estabelecido no convênio.
76. Excluída a referida movimentação, verifica-se que as demais transações referem-se a operações de crédito de valores na conta específica do convênio:  (...) 
77. Cumpre ressaltar que, ao contrário do ocorrido na gestão do Sr. Fernando Bezerra de Souza Coelho, no período em que o Sr. Odacy Amorim de Souza ocupou o cargo de Prefeito de Petrolina/PE os débitos verificados na conta específica do convênio em 12/6/2017, estranhos à execução do ajuste, não foram dos recursos federais originalmente transferidos ao município pelo concedente, mas de recursos financeiros oriundos da conta movimento do ente federado que haviam sido creditados na multicitada conta específica no dia anterior, 11/6/2017, conforme informações prestadas pelo Banco do Brasil, à Peça 71 (p. 25-27 e 34) , em resposta à diligência à Peça 67.
78. Desse modo, embora não tenha ficado comprovado que a movimentação irregular dos recursos do Convênio 01.0249.00/2005, na gestão do Sr. Odacy Amorim de Souza, tenha ocasionado dano ao erário, conforme assente nos exames precedentes, a conduta caracterizou infração à norma legal, cabendo rejeitar parcialmente as suas alegações de defesa, julgando-se regulares com ressalva as suas contas. Deixa-se de propor a aplicação da multa prevista no art. 58 da Lei 8.443/1992, por considerar que a ocorrência não revestiu-se de maior gravidade, uma vez que os recursos estranhos ao convênio foram creditados e debitados na conta específica no período de apenas um dia, sem qualquer impacto na execução do ajuste."  (grifou-se) 
25.	Por conseguinte, como não restou evidenciado o dano em desfavor do erário federal a partir dos atos praticados por Odacy Amorim de Souza, até porque, durante a sua gestão, as movimentações de recursos sem o referido nexo causal recaíram sobre a contrapartida em recursos municipais, o TCU deve promover a exclusão da responsabilidade do referido gestor público na presente TCE, em vez de acolher a proposta do auditor federal pela regularidade das correspondentes contas, sem prejuízo de notificar o Tribunal de Contas do Estado de Pernambuco e o Ministério Público Estadual diante da possibilidade de ter sido promovida a malversação dos respectivos recursos municipais.
26.	Em face, portanto, dos elementos de convicção até aqui obtidos, o TCU deve julgar irregulares as contas de Fernando Bezerra de Souza Coelho, nos termos do art. 16, III, "b" e "c", da Lei nº  8.443, de 1992, para condená-lo ao pagamento do correspondente débito, além de lhe aplicar a subjacente multa legal, sem prejuízo de promover a exclusão da responsabilidade de Odacy Amorim de Souza nesta tomada de contas especial, promovendo o envio das já anunciadas notificações ao Tribunal de Contas do Estado de Pernambuco.
27.	De todo modo, Senhora Presidente, a despeito das atuais manifestações do Ministro-Revisor Raimundo Carreiro durante a presente discussão do feito nesta Sessão da 2ª Câmara, peço licença para manter a minha proposta, em virtude das seguintes circunstâncias: (i) os recursos depositados e, em seguida, retirados da conta do convênio pelo Sr. Odacy não teriam a origem federal, mas essa grave irregularidade tenderia a ser extremamente perigosa e preocupante, pois permitiria a eventual confusão patrimonial-financeira entre o efetivo emprego dos recursos municipais ou estaduais e o aparente emprego dos paralelos recursos federais, cabendo a avaliação sobre essa irregularidade, todavia, ao TCE-PE e ao MPE-PE em face dos indícios de malversação desses recursos municipais ou estaduais; (ii) o auditor federal da Secex-TCE teria realizado o seu excelente trabalho técnico no sentido de evidenciar que a mera execução do empreendimento não afastaria o subjacente dano ao erário, até porque, diante da malsinada confusão patrimonial-financeira entre os recursos municipais ou estaduais e os recursos federais também perpetrada pelo Sr. Fernando, a partir da vultosa retirada dos valores federais para a superveniente devolução formal após o longo transcurso de tempo, o empreendimento poderia ter sido executado com os recursos municipais por meio do eventual desvio dos recursos federais, devendo ser registrado que o Sr. Fernando não apresentou o destino dado aos valores federais junto às contas bancárias do município, a despeito de ele ter o dever de apresentar a devida comprovação sobre os subsequentes dispêndios; (iii) essa mera devolução, assim, dos recursos financeiros para a conta vinculada ao convênio, após o longo transcurso de tempo, não resultaria, então,  no afastamento do dano ao erário federal, até porque, para além do inaceitável rompimento do aludido nexo causal, o gestor público deixou indevidamente de apresentar a efetiva comprovação sobre cada suposto dispêndio tendente a justificar e, desse modo, a afastar o subjacente débito sob o valor de R$ 867.000,00; e (iv) os supostos precedentes no TCU ora apresentados pelo Ministro-Revisor não seriam sequer aplicáveis ao presente caso concreto, diante até mesmo da diversa solução tomada em cada feito. 
28.	Em face de todo o exposto, mantenho a minha proposta e pugno pela prolação do Acórdão do TCU no seguinte sentido:
" (...) 9.1. rejeitar as alegações de defesa oferecidas por Fernando Bezerra de Souza Coelho e acolher parcialmente as alegações de defesa apresentadas por Odacy Amorim de Souza;
9.2. excluir a responsabilidade de Odacy Amorim de Souza na presente tomada de contas especial, diante dos elementos de convicção até aqui obtidos pelo TCU;
9.3. julgar irregulares as contas de Fernando Bezerra de Souza Coelho, nos termos dos arts. 1º,  16, III, "b" e "c", e 19, caput, da Lei nº 8.443, de 1992, para condená-lo, ao pagamento do correspondente débito, com a atualização monetária e os juros de mora calculados desde as datas informadas até o efetivo recolhimento, fixando-lhe o prazo de 15 (quinze) dias, contados da notificação, para comprovar, perante o Tribunal (art. 214, III, "a", do Regimento Interno do TCU - RITCU) , o recolhimento da aludida dívida em favor do Tesouro Nacional, na forma da legislação em vigor, sob as seguintes condições:
	Data da Ocorrência:
	Valor (em R$) :

	13/07/2006
	350.000,00

	29/09/2006
	77.000,00

	20/10/2006
	400.000,00

	09/11/2006
	40.000,00

9.4. aplicar a multa prevista no art. 57 da Lei nº 8.443, de 1992, em desfavor de Fernando Bezerra de Souza Coelho sob o valor de R$ 100.000,00 (cem mil reais) , fixando-lhe o prazo de 15 (quinze) dias, contados da notificação, para que comprove, perante o Tribunal (art. 214, III, "a", do RITCU) , o recolhimento da referida dívida ao Tesouro Nacional, na forma da legislação em vigor;
9.5. autorizar, caso requerido, nos termos do art. 26 da Lei nº 8.443, de 1992, e do art. 217 do RITCU, o parcelamento das dívidas fixadas por este Acórdão, com a atualização monetária e os correspondentes acréscimos legais, esclarecendo ao responsável que a falta de pagamento de qualquer parcela importará no vencimento antecipado do saldo devedor, sem prejuízo das demais medidas legais; 
	9.6. autorizar, desde logo, a cobrança judicial das dívidas fixadas por este Acórdão, nos termos do art. 28, inciso II, da Lei nº 8.443, de 1992, diante do não atendimento à notificação;
	9.7. determinar que a unidade técnica envie a cópia deste Acórdão, com o Relatório e a Proposta de Deliberação, aos seguintes destinatários:
9.7.1. à Procuradoria da República no Estado de Pernambuco, nos termos do art. 16, § 3º, da Lei nº  8.443, de 1992, e do art. 209, § 7º, do RITCU, para o ajuizamento das ações civis e penais cabíveis; e
9.7.2. ao Tribunal de Contas do Estado de Pernambuco e ao Ministério Público do Estado de Pernambuco, para ciência e adoção das eventuais providências porventura cabíveis em função de os recursos municipais terem sido depositados e, em seguida, retirados da conta vinculada ao Convênio nº 01.0249.00/2005 (Siafi 537203) durante a gestão de Odacy Amorim de Souza, sem a eventual origem federal, anotando que essa possível irregularidade grave poderia ter resultado em dano ao erário municipal, com o indesejado rompimento do nexo causal, a partir da eventual confusão patrimonial-financeira entre o efetivo emprego dos recursos municipais ou estaduais e o aparente emprego dos paralelos recursos federais;"
TCU, Sala das Sessões, em 30 de abril de 2020.
Ministro-Substituto ANDRÉ LUÍS DE CARVALHO
Relator

8.1. Rodrigo de Figueredo Tavares de Araújo (25.921/OAB-PE), entre outros, representando Fernando Bezerra de Souza Coelho
8.2. Rafael Ribeiro de Amorim (22.344/OAB-PE), entre outros, representando Odacy Amorim de Souza.

Sérgio Ricardo Costa Caribé.

TOMADA DE CONTAS ESPECIAL. CONVÊNIO. APROVAÇÃO APENAS PARCIAL DA PRESTAÇÃO DE CONTAS. INDEVIDA MOVIMENTAÇÃO DOS RECURSOS FEDERAIS NA CONTA CORRENTE ESPECÍFICA DO AJUSTE. RETIRADAS NÃO VINCULADAS A PAGAMENTOS DA EXECUÇÃO DO OBJETO PACTUADO. DEVOLUÇÃO DOS RECURSOS EM MONTANTE INFERIOR AO RETIRADO. VALOR ATUALIZADO INFERIOR AO LIMITE DE ALÇADA. PROCESSO PENDENTE DE CITAÇÃO VÁLIDA. ARQUIVAMENTO DO FEITO SEM O CANCELAMENTO DO DÉBITO, NOS TERMOS DO ACÓRDÃO 7.823/2016-TCU-2ª CÂMARA. PETIÇÃO DO RESPONSÁVEL PARA O DESARQUIVAMENTO DO PROCESSO. CITAÇÃO DOS RESPONSÁVEIS. INDEFINIÇÃO SOBRE A REAL SITUAÇÃO DOS RECURSOS FEDERAIS MOVIMENTADOS ENTRE A CONTA ESPECÍFICA DO AJUSTE E AS DEMAIS CONTAS DO MUNICÍPIO. ACÓRDÃO 3.779/2017-2ª CÂMARA. DETERMINAÇÃO PARA O RETORNO DO FEITO À ETAPA DE INSTRUÇÃO. NOVOS ELEMENTOS INSUFICIENTES PARA A FIXAÇÃO DO NECESSÁRIO NEXO CAUSAL ENTRE OS RECURSOS FEDERAIS REPASSADOS E OS SUPOSTOS DISPÊNDIOS INCORRIDOS NO AJUSTE. ACÓRDÃO 9.872/2017-2ª CÂMARA. DETERMINAÇÃO PARA A CITAÇÃO DOS RESPONSÁVEIS PELO VALOR INTEGRAL DA AVENÇA DIANTE DA AUSÊNCIA DO SUSCITADO NEXO CAUSAL. DILIGÊNCIA. INSPEÇÃO. CITAÇÃO. REJEIÇÃO DAS ALEGAÇÕES DE DEFESA. AUSÊNCIA DO REFERIDO NEXO CAUSAL ENTRE OS RECURSOS FEDERAIS REPASSADOS E OS SUPOSTOS DISPÊNDIOS INCORRIDOS NO AJUSTE. GRAVE INFRAÇÃO À NORMA LEGAL ORÇAMENTÁRIO-FINANCEIRA. CONTAS IRREGULARES. DÉBITO. MULTA. EXCLUSÃO DA RESPONSABILIDADE DO PREFEITO SUCESSOR. COMUNICAÇÃO.

TOMADA DE CONTAS ESPECIAL (TCE)